ACORDAO-COMPLETO-2423893

ACÓRDÃO 2591/2020 ATA 37/2020 - PLENÁRIO

VISTOS, relatados e discutidos os recursos de reconsideração interpostos por Protásio Lopes de Oliveira Filho e Eleuza Terezinha Manzoni dos Santos Lores contra o Acórdão 2121/2016-TCU-Plenário.
ACORDAM os ministros do Tribunal de Contas da União, reunidos em sessão do Plenário, ante as razões expostas pela relatora, e com fundamento nos arts. 32 e 33 da Lei 8.443/1992 e nos arts. 161 e 285 do Regimento Interno deste Tribunal, em:
9.1. conhecer do recurso de reconsideração de Eleuza Terezinha Manzoni dos Santos Lores e dar-lhe provimento parcial, com vistas a alterar o subitem 9.5 do acordão recorrido, para todos os responsáveis, de modo que o montante do débito atribuído passe a ser de R$ 6.835.420,30 (seis milhões, oitocentos e trinta e cinco mil, quatrocentos e vinte reais e trinta centavos) ;
9.2. conhecer do recurso de reconsideração de Protásio Lopes de Oliveira Filho e dar-lhe provimento parcial, com vistas a, no acórdão recorrido:
9.2.1. alterar o subitem 9.4 do acórdão recorrido, para todos os responsáveis, de modo que o montante do débito atribuído passe a ser de R$ 4.593.460,12 (quatro milhões, quinhentos e noventa e três mil, quatrocentos e sessenta reais e doze centavos) ;
9.2.2. alterar o subitem 9.6 do acórdão recorrido, para todos os responsáveis, de modo que o montante do débito atribuído passe a ser de R$ 1.747.772,91 (um milhão, setecentos e quarenta e sete mil, setecentos e setenta e dois reais e noventa e um centavos) ;
9.2.3. alterar o subitem 9.7 do acórdão recorrido, no sentido de reduzir o valor da multa que lhe foi imposta para R$ 520.000,00 (quinhentos e vinte mil reais) .
9.3. dar ciência desta deliberação aos recorrentes e aos demais destinatários da deliberação original.

Recursos de reconsideração contra decisão que julgou irregulares as contas dos recorrentes, com imputação de débito e multa, em razão de superfaturamento identificado na execução de obras e serviços de engenharia no Aeroporto de Macapá/AP.

Empresa Brasileira de Infraestrutura Aeroportuária.

3. Recorrentes: Eleuza Terezinha Manzoni dos Santos Lores (CPF XXX.876.387-XX) e Protásio Lopes de Oliveira Filho (CPF XXX.064.082-XX).

Aroldo Cedraz.

13.1. Ministros presentes: José Mucio Monteiro (Presidente), Walton Alencar Rodrigues, Benjamin Zymler, Augusto Nardes, Aroldo Cedraz, Ana Arraes (Relatora), Bruno Dantas e Vital do Rêgo.
13.2. Ministro que alegou impedimento na Sessão: Aroldo Cedraz.
13.3. Ministro-Substituto convocado: Augusto Sherman Cavalcanti.
13.4. Ministros-Substitutos presentes: Marcos Bemquerer Costa, André Luís de Carvalho e Weder de Oliveira.

ACORDAO-COMPLETO-2440640

Acórdão 4540/2020 - Plenário

PROTASIO LOPES DE OLIVEIRA FILHO

ANA ARRAES

ministro José Mucio Monteiro.

Transcrevo a seguir a instrução elaborada na Secretaria de Recursos - Serur, que contou com a anuência dos dirigentes daquela unidade técnica (peças 177/9) :
"INTRODUÇÃO
1.	Trata-se de recursos de reconsideração interpostos por Protásio Lopes de Oliveira Filho (peças 123, 157-158 e 165-166) e Eleuza Terezinha Manzoni dos Santos Lores (peça 132) , contra o Acórdão 2121/2016-TCU-Plenário, relator José Múcio Monteiro (peça 101) . A deliberação recorrida apresenta o seguinte teor:
ACORDAM os Ministros do Tribunal de Contas da União, reunidos em Sessão do Plenário, diante das razões expostas pelo Relator, e com fundamento nos arts. 1º, inciso I; 12, § 3º; 16, inciso III, alíneas 'b' e 'c'; 19; 23, inciso III; 28, inciso II; e 57 da Lei 8.443/1992 c/c os arts. 209, inciso III, 210, 214, inciso III; e 267, do Regimento Interno/TCU, em:
9.1. considerar revéis os responsáveis Protásio Lopes de Oliveira Filho e Consórcio Gautama-Beter, negando recebimento à manifestação de peça 96 como atendimento à citação;
9.2 julgar irregulares as contas de Protásio Lopes de Oliveira Filho e de Eleuza Terezinha Manzoni dos Santos Lores, com fundamento no art. 16, inciso III, alíneas 'b' e 'c' da Lei 8.443/1992;
9.3. julgar irregulares as contas do Consórcio Gautama-Beter e da Construtora Beter S/A, com fundamento no art. 16, inciso III, alínea 'c' da Lei 8.443/1992;
9.4. condenar Protásio Lopes de Oliveira Filho solidariamente com o Consórcio Gautama-Beter a pagar o valor especificado a seguir, atualizado monetariamente e acrescido dos juros de mora, calculados a partir da respectiva data até o dia do efetivo pagamento, e fixando-lhes o prazo de 15 (quinze) dias, contados da ciência, para que comprovem perante o TCU o recolhimento do montante aos cofres da Infraero:
	VALOR ORIGINAL 
	DATA DA OCORRÊNCIA

	R$ 7.191.798,20
	8/1/2008

9.5. condenar Eleuza Terezinha Manzoni dos Santos Lores solidariamente com o Consórcio Gautama-Beter a pagar o valor especificado a seguir, atualizado monetariamente e acrescido dos juros de mora, calculados a partir da respectiva data até o dia do efetivo pagamento, e fixando-lhes o prazo de 15 (quinze) dias, contados da ciência, para que comprovem perante o TCU o recolhimento do montante aos cofres da Infraero:
	VALOR ORIGINAL 
	DATA DA OCORRÊNCIA

	R$ 6.837.524,16
	8/1/2008

9.6. condenar Protásio Lopes de Oliveira Filho solidariamente com a Construtora Beter S/A a pagar o valor especificado a seguir, atualizado monetariamente e acrescido dos juros de mora, calculados a partir da respectiva data até o dia do efetivo pagamento, e fixando-lhes o prazo de 15 (quinze) dias, contados da ciência, para que comprovem perante o TCU o recolhimento do montante aos cofres da Infraero:
	VALOR ORIGINAL 
	DATA DA OCORRÊNCIA

	R$ 2.319.040,80
	12/1/2008

9.7. aplicar a Protásio Lopes de Oliveira Filho multa de R$ 780.000,00 (setecentos e oitenta mil reais) , fixando-lhe o prazo de 15 (quinze) dias da notificação para que comprove perante o TCU o recolhimento do valor correspondente aos cofres do Tesouro Nacional, o qual deverá ser atualizado monetariamente a partir da data do presente acórdão, se pago após o vencimento;
9.8. aplicar a Eleuza Terezinha Manzoni dos Santos Lores multa de R$ 580.000,00 (quinhentos e oitenta mil reais) , fixando-lhe o prazo de 15 (quinze) dias, da notificação, para que comprove perante o TCU o recolhimento do valor correspondente aos cofres do Tesouro Nacional, o qual deverá ser atualizado monetariamente a partir da data do presente acórdão, se pago após o vencimento;
9.9. aplicar ao Consórcio Gautama-Beter multa no valor R$ 1.180.000,00 (um milhão, cento e oitenta mil reais) , fixando-lhe o prazo de 15 (quinze) dias, da notificação, para que comprove perante o TCU o recolhimento do valor correspondente aos cofres do Tesouro Nacional, o qual deverá ser atualizado monetariamente a partir da data do presente acórdão, se pago após o vencimento;
9.10. aplicar à Construtora Beter S/A multa no valor de R$ 200.000,00 (duzentos mil reais) , fixando-lhe o prazo de 15 (quinze) dias, da notificação, para que comprove perante o TCU o recolhimento do valor correspondente aos cofres do Tesouro Nacional, o qual deverá ser atualizado monetariamente a partir da data do presente acórdão, se pago após o vencimento;
9.11. autorizar, desde logo, a cobrança judicial das dívidas, caso não atendidas as notificações;
9.12. enviar cópia desta deliberação à Procuradoria da República no Amapá.
HISTÓRICO
2.	Cuidam os autos de tomada de contas especial instaurada por este Tribunal para apurar débito decorrente de superfaturamento identificado na execução do Contrato 61-EG/2004/31, celebrado entre a Empresa Brasileira de Infraestrutura Aeroportuária - Infraero e o Consórcio Gautama-Beter, para a execução das obras e serviços de engenharia referentes à construção do novo terminal de passageiros, do sistema viário, de edificações e de ampliação do pátio de aeronaves do Aeroporto de Macapá/AP.
3.	O presente processo originou-se de relatório de levantamento de auditoria elaborado pela Secex/AP, em 2/6/2006, no âmbito do TC Processo 008.884/2006-0, que apontou sobrepreço de R$ 17,1 milhões no referido contrato, com base em amostra de 107 itens correspondentes a 68% do seu valor, tomando como referência os preços do Sistema de Custos Rodoviários - Sicro do Departamento Nacional de Infraestrutura de Transportes - Dnit e do Sistema de Custos e Índices da Construção Civil - Sinapi da Caixa (TC Processo 008.884/2006-0, anexo, peça 2, p. 17-50, e peça 3, p. 1-16) .
4.	Por meio de uma série de deliberações (Acórdãos 2063/2006, 1015/2007, 2603/2007, 2162/2008, todos do Plenário) e despachos do relator, Min. Benjamin Zymler, o Tribunal buscou que a Infraero apresentasse justificativas para o sobrepreço identificado, concluísse o projeto executivo da obra e procedesse à formalização das alterações contratuais, por meio de aditivos, de modo a definir orçamento que refletisse a realidade da obra. Tudo isso tendo em vista permitir a continuidade do empreendimento.
5.	Por meio do 2º Termo Aditivo ao Contrato 61-EG/2004/31, de 12/11/2007 (TC Processo 008.884/2006-0, anexo, peça 137, p. 6-9) , foi conferida à Construtora Beter S.A. a condição de contratada, em lugar do Consórcio Gautama-Beter, uma vez que a Construtora Gautama Ltda. fora declarada inidônea para licitar ou contratar com a Administração Pública.
6.	A seguir, em 25/1/2008, realizou-se reunião no TCU, solicitada pela Infraero e pela Casa Civil da Presidência da República, para tratar dessas questões. Na ocasião, concluiu-se pela necessidade de finalizar o projeto executivo da obra e de formalizar as modificações na planilha orçamentária por meio de aditivos contratuais, com preços devidamente lastreados em composições tecnicamente fundamentadas. Por isso, decidiu-se interromper a análise pelo TCU das composições de preço até então entregues pela Infraero.
7.	Porém, em 24/11/2008, a Infraero acabou por rescindir unilateralmente o Contrato 61 EG/2004/31, alegando que a Construtora Beter descumprira cláusulas contratuais e tornara impossível o atendimento a determinação do TCU (TC Processo 008.884/2006-0, anexo, peça 46, p. 53-57) .
8.	Finalmente, por meio do Acórdão 1703/2012-TCU-Plenário, relator Aroldo Cedraz, o Tribunal deliberou constituir dois processos de tomada de contas especiais, entre os quais o processo vertente, que trata da recomposição dos débitos decorrentes do Contrato 61-EG/2004/31, relativo à construção do novo terminal de passageiros, do sistema viário, de edificações e de ampliação do pátio de aeronaves no Aeroporto de Macapá/AP.
9.	Os débitos relativos ao referido contrato foram apurados com base no confronto entre os quantitativos e valores de serviços medidos e pagos até a 32ª medição com os quantitativos medidos em perícia realizada pela Polícia Federal nas obras do aeroporto de Macapá, no período de 22/9 a 2/10/2008, consubstanciados no Laudo 343/2009 - INC/Ditec/DPF (TC Processo 008.884/2006-0, anexo, peça 172) (superfaturamento de quantidades) , e com os preços de referência indicados pelo TCU em Parecer da Secob, de 9/11/2007 (ibidem, peças 109, p. 20-56, e 110) (superfaturamento de preços) .
10.	Foram indicados como responsáveis Eleuza Terezinha Manzoni dos Santos Lores, Diretora de Engenharia, Protásio Lopes de Oliveira Filho, Gerente de Empreendimentos da Infraero, à época dos fatos, o Consórcio Gautama-Beter (1ª a 28ª medições) e a Construtora Beter (29ª a 32ª medições) .
11.	Após a regular citação dos responsáveis, apenas Eleuza Lores e a Construtora Beter apresentaram defesa em tempo hábil quanto às irregularidades verificadas. Protásio de Oliveira Filho não teve sua defesa aceita por só tê-la apresentado quase quatro anos após o prazo fixado pelo Tribunal, quando o processo já se encontrava concluso ao relator para julgamento.
12.	Proferiu-se então o Acórdão 2121/2016-TCU-Plenário, por meio do qual todos os responsáveis tiveram suas contas julgadas irregulares e foram condenados ao pagamento de débito e multa, conforme dispositivo reproduzido acima.
13.	Diante disso, Eleuza Lores opôs embargos de declaração, que foram conhecidos, porém rejeitados, por meio do Acórdão 586/2017-TCU-Plenário, relator José Múcio Monteiro.
14.	Inconformados, Eleuza Lores e Protásio de Oliveira Filho interpõem recursos de reconsideração, que são objeto do presente exame.
15.	Ressalte-se que, por solicitação desta Secretaria de Recursos - Serur, a Secretaria de Fiscalização de Infraestrutura Rodoviária e de Aviação Civil - SeinfraRodoviaAviação elaborou instrução (peça 170) acerca de questões técnicas abordadas no recurso de Protásio de Oliveira Filho.
16.	Enquanto os autos se encontravam na Seinfra, Protásio de Oliveira Filho anexou 'Relatório de Comentários Técnicos' ao presente processo, elaborado por engenheiro civil da Matias Consultoria Ltda.-ME (peça 158) , que reforça os argumentos técnicos já apresentados e acrescenta outros, que serão todos objeto de análise na presente instrução.
17.	Após o retorno dos autos à Serur, Protásio de Oliveira Filho anexou aos autos 'Manifestação' (peça 176) , em que apenas reitera argumentos apresentados anteriormente.
EXAME DE ADMISSIBILIDADE
6.	Reitera-se o exame preliminar de admissibilidade (peças 133 a 135) , acolhido por despacho da relatora, Exma. Ministra Ana Arraes, que conheceu dos recursos, suspendendo os efeitos dos itens 9.2, 9.4, 9.5, 9.6, 9.7, 9.8 e 9.11 do Acórdão 2121/2016-TCU-Plenário em relação aos recorrentes (peça 137) .
EXAME técnico
18.	Delimitação
18.1.	Os presentes recursos têm por objeto examinar:
a)	em preliminar:
a.1)	a revelia de um dos recorrentes;
a.2)	o sobrestamento do processo até a conclusão de perícia judicial;
a.3)	a violação ao devido processo legal na fase interna da TCE;
b)	no mérito:
b.1)	o superfaturamento na execução do Contrato Infraero 61-EG/2004/31;
b.2)	a verificação da boa-fé dos recorrentes;
b.3)	a razoabilidade e proporcionalidade das multas aplicadas aos recorrentes.
EXAME técnico
PRELIMINARES
19.	A revelia de um dos recorrentes.
19.1.	Alegações de Protásio de Oliveira Filho (peça 123, p. 3-6) :
19.2.	O recorrente apresentou defesa em 17/7/2016, antes do julgamento do processo em Plenário, em 17/8/2016. Nada obstante, foi declarada a sua revelia, deixando-se de conhecer das alegações apresentadas.
19.3.	Conforme posicionamento do Min. Benjamin Zymler, a revelia, que, no processo civil, torna o fato incontroverso acerca de direitos disponíveis, no processo administrativo, não acarreta tal efeito. Portanto, a inércia do interessado ou o seu atraso em atender às intimações do Poder Público não acarretam a revelia, não impedem a sua participação nos atos posteriores do processo, não obstam o seu direito de defesa e contraditório e não acarretam a preclusão do dever da busca da verdade material pela Administração Pública.[footnoteRef:2] [2:  ZYMLER, Benjamin. A procedimentalização do direito administrativo brasileiro. Fórum Administrativo - Direito Público. Belo Horizonte, ano 2, n. 22, p. 1596, dez. 2002.TCMG. Processo 887.701/2013. Acórdão - 2ª Câmara. Relator: Conselheiro Gilberto Diniz.] 
19.4.	O processo administrativo é regido pelo princípio da verdade material, que autoriza o tribunal julgador a valer-se de qualquer prova lícita de que venha a ter conhecimento, desde que trasladada ao processo.[footnoteRef:3] [3:  MEIRELLES, Hely Lopes. Direito administrativo brasileiro. 35. ed. São Paulo: Malheiros, p. 696.] 
19.5.	Assim, a decisão de considerar o recorrente revel deve ser reformada, bem como todas as suas alegações da defesa devem ser analisadas.
19.6.	Análise:
19.7.	A afirmativa de que 'a inércia do interessado ou o seu atraso em atender às intimações do Poder Público não acarretam a revelia' não é do Min. Benjamin Zymler, como dá a entender a peça recursal. Na verdade, encontra-se em artigo da autoria de Maria Sylvia Zanella di Pietro que é citado pelo recorrente em outro ponto.[footnoteRef:4] [4:  DI PIETRO, Maria Sylvia Zanella. Limites da utilização de princípios do processo judicial no processo administrativo. Rio de Janeiro. Revista do Tribunal de Contas do Estado do Rio de Janeiro - v. 2, n. 6 (jul./dez. 2013) .] 
19.8.	Mesmo assim, foi tirada de contexto. A autora, é claro, não postula o direito do administrado de atender às intimações do poder público quando bem lhe convier. Na verdade, sendo a revelia um consectário da preclusão, acaba por relativizar sua afirmativa anterior, ao observar que:
É evidente que, como regra geral, o administrado tem que cumprir as normas procedimentais previstas em lei. No entanto, se o interessado demonstrar que o descumprimento ocorreu por razões justificáveis, como a insuficiência do prazo, a dificuldade na obtenção de determinados documentos ou diligências, as manifestações meramente protelatórias da parte contrária (como os denunciantes de irregularidades ou os usuários de serviços públicos, por exemplo) ou outras razões devidamente demonstradas, deve a Administração acatá-las, ao invés de decretar a preclusão. A preclusão indevidamente aplicada pode ferir o direito à ampla defesa e ao contraditório. (Grifou-se) .
19.9.	Ora, o que se verifica é que a apresentação extemporânea de defesa pelo recorrente foi tudo, menos justificável. Em ciosa observância ao princípio da ampla defesa e do contraditório, o ministro relator a quo, em seu voto, cuidou de expor em detalhes os fundamentos de sua decisão de considerá-lo revel (peça 102, p. 2-3) :
17.	Observo que o responsável Protásio Lopes de Oliveira Filho, por meio de advogado, em 12/7/2016, quando os autos estavam no meu gabinete há 20 dias, fez juntar aos autos manifestação (peça 96) , pretensamente a título de defesa, quase 4 anos após o prazo já prorrogado fixado pelo Tribunal, mediante o Acórdão 2027/2012-TCU-Plenário, de 8/8/2012.
18.	Segundo o então gerente da Infraero e fiscal do contrato, 'foi necessária uma extraordinária extensão de prazo', devido à 'complexidade' do processo, à antiguidade dos fatos, ao seu afastamento do cargo e por ter precisado de 'tratamento médico prolongado', pois 'sofre de problemas cardíacos'.
19.	Não obstante os referidos argumentos, rejeito o recebimento da defesa, pelas seguintes razões: primeiro, porque o responsável não apresentou, no tempo próprio, novo pedido de prorrogação de prazo para atendimento à citação, que poderia ter como fundamento seu estado de saúde; segundo, porque o responsável alega problema de saúde, mas não trouxe nenhum atestado médico, muito menos algum que justifique clinicamente sua inércia por tanto tempo; terceiro, porque o Regimento Interno do TCU prescreve que 'as alegações de defesa (...) serão admitidas dentro do prazo determinado na citação (...) ' e que documentos novos só podem ser juntados 'até o término da etapa de instrução' (art. 160, caput e § 1º) ; quarto, porque a admissão da defesa neste momento configuraria desrespeito ao princípio do tratamento isonômico entre as partes processuais, uma vez que outros responsáveis cumpriram devidamente os prazos, sendo que à ex-diretora Eleuza dos Santos Lores o Tribunal chegou a lhe fixar novo prazo 'em caráter improrrogável' para se defender, depois do seu segundo pedido de prorrogação, conforme o Acórdão 455/2013-TCU-Plenário; e quinto, porque, no caso, a complexidade e o tempo de ocorrência dos fatos são comuns a tantos outros processos do Tribunal, nos quais não me recordo de ter havido tamanho alargamento do prazo de defesa.
20.	Portanto, em face do abuso cometido pelo responsável Protásio Lopes de Oliveira Filho e pelos motivos delineados, considero-o revel no processo.
19.10.	Diante das considerações acima, é inquestionável que o recorrente se portou de forma abusiva e totalmente desprovida de razoabilidade na apresentação de suas alegações de defesa, cuja clamorosa intempestividade foi absolutamente injustificável. Irrepreensível, portanto, a decisão do Tribunal de declará-lo revel.
19.11.	Cabe lembrar, outrossim, que, conforme bem observado no artigo mencionado acima, no processo administrativo, diferentemente do que ocorre no processo civil:
As alegações e provas não aceitas pela autoridade julgadora, embora apresentadas antes da decisão, podem ser reapresentadas na fase de recurso administrativo, com fundamento no artigo 60 [da Lei 9.784/1999 (Lei do Processo Administrativo) ]. Em se tratando de processos sancionatórios de que resultem sanções para os administrativos, ainda é cabível a revisão, a pedido ou ex officio, quando surgirem fatos novos ou circunstâncias relevantes suscetíveis de justificar a inadequação da sanção aplicada (art. 65 da Lei) . (Grifou-se) .
19.12.	Portanto, apesar da declaração de revelia, o responsável teve nova oportunidade de apresentar seus argumentos por via do presente recurso, bem como ainda terá disponível o recurso de revisão, caso atenda aos requisitos previstos em lei para a espécie. É inarredável, pois, a conclusão de que não sofreu qualquer prejuízo no exercício de seu direito de defesa devido à declaração de revelia.
20.	O sobrestamento do processo até a conclusão de perícia judicial.
20.1.	Alegações de Protásio de Oliveira Filho (peça 123, p. 8-10) :
20.2.	O processo 2009.34.00.007405-2 [7351-29.2009.4.01.3400], ajuizado pela Construtora Beter, na 13ª Vara Federal do Distrito Federa1, tem por finalidade a realização de perícia técnica para apurar a medição de serviços executados.
20.3.	Apesar da independência das instâncias, é necessário o sobrestamento do processo no âmbito do TCU, dado que a perícia judicial em andamento poderá trazer dados novos relevantes para a apuração do débito imputado ao recorrente.
20.4.	Há precedentes desse Tribunal nesse sentido. No regime processual, os precedentes têm força inegável, pois vivificam os princípios da segurança jurídica e da isonomia.[footnoteRef:5] [5:  TC Processo 004.911/2004-4. Relator: Min. André Luís de Carvalho. Acórdão 5814/2011-TCU-Segunda Câmara. TC Processo 002.736/2001-9. Relator: Min. Benjamin Zymler. Acórdão 1640/2014-TCU-Primeira Câmara. [TC Processo 014.086/2014-0.] Relator: Min. Aroldo Cedraz. Acórdão 7129/2014-TCU-Segunda Câmara.] 
20.5.	Análise:
20.6.	Conforme se verificou em consulta ao sítio da Justiça Federal do DF na Internet realizada nesta data, o processo referido pelo recorrente, ajuizado em 11/3/2009, encontra-se desde pelo menos 4/6/2019 aguardando decisão sobre manifestação do Ministério Público Federal pela perda superveniente do objeto da demanda. Portanto, não só não há nenhuma perspectiva de quando seria realizada a perícia demandada, como existe a possibilidade concreta de que não venha a se realizar.
20.7.	Assim, não se mostra razoável, à vista dos princípios da independência das instâncias e da duração razoável do processo, aguardar a realização de ato em processo judicial cuja tramitação já se estende por mais de 10 anos e que tem possibilidade concreta de jamais vir a consumar-se.
20.8.	Ademais, embora seja interessante a verificação dos resultados do laudo pericial do Departamento de Polícia Federal - DPF mediante seu confronto com laudo judicial, inclusive pela possibilidade de contraditório, é duvidoso se este seria mais fidedigno que aquele, ao final das contas, devido ao longo tempo decorrido desde a execução da obra considerada.
20.9.	Por fim, cabe considerar que, caso surjam novos documentos pertinentes à matéria tratada nos presentes autos, capazes de alterar o juízo já prolatado, poderá o recorrente interpor o recurso de revisão previsto no art. 288 do RI/TCU, oportunidade em que será avaliado o novo elemento e sua potencial condição de modificar a decisão proferida.
MÉRITO
21.	A violação ao devido processo legal na fase interna da TCE.
21.1.	Alegações de Protásio de Oliveira Filho (peça 123, p. 7) :
21.2.	A TCE lastreou sua conclusão em laudo pericial elaborado de forma unilateral pela Polícia Federal[footnoteRef:6], em sede inquisitória, em que não se permite contraditório pelo jurisdicionado. [6:  Laudo Pericial INC/Ditec/DPF 343, de 2/3/2009 (íntegra no TC Processo 008.884/2006-0, anexo, peça 172) .] 
21.3.	O devido processo legal foi prejudicado, pois toda a análise realizada pelo TCU acompanhou os quantitativos e valores levantados na perícia. Houve cerceamento de defesa, pois o resultado apontado pela perícia foi considerado como absoluto e não foi permitido o contraditório.
21.4.	A perícia utilizou meios precários, pois embora se tratasse de complexa obra aeroportuária, somente dois peritos foram designados para o trabalho de campo e realizaram medições durante apenas dois dias (23 e 24/9/2008) .[footnoteRef:7] [7:  Laudo Pericial INC/Ditec/DPF 343/2009, p. 3 (peça 123, p. 19) .] 
21.5.	Essa deficiência não foi relevada pela contratação da empresa Geográfica Serviços de Engenharia Ltda. pela Infraero, visto que se restringiu a análises qualitativas que apontaram que os serviços executados estavam em conformidade com o estabelecido no contrato.[footnoteRef:8] [8:  Ibidem, p. 4 (peça 123, p. 21) .] 
21.6.	Análise:
21.7.	No que concerne à questão das provas utilizadas no processo, aplicam-se subsidiariamente aos processos de controle externo as normas do Código de Processo Civil (art. 298 do Regimento Interno do TCU) . Em termos gerais, o art. 369 do CPC dispõe que as partes têm o direito de empregar todos os meios legais e moralmente legítimos para provar a verdade dos fatos e influir eficazmente na convicção do julgador.
21.8.	Quanto à prova emprestada no campo civil, a utilização de provas produzidas por outras instâncias ampara-se no art. 372 do CPC, que dispõe que são admissíveis provas coligidas em outros processos, desde que observados o contraditório e ampla defesa. Ainda, a jurisprudência do STF e do STJ é pacífica no sentido da possibilidade de uso da prova emprestada, desde que observados esses mesmos requisitos.
21.9.	No âmbito penal, o art. 155 do Código de Processo Penal preconiza que o julgador formará sua convicção pela livre apreciação da prova produzida em contraditório judicial. A construção jurisprudencial sinaliza no sentido de que não há impedimento para a utilização da prova emprestada de feito criminal em processos administrativos, desde que regularmente autorizada pelo juízo competente (Súmula 591 do STJ, DJe 18/9/2017) .
21.10.	Nesse sentido, diversos precedentes do STF preconizam a utilização em processo administrativo de provas emprestadas de processo penal, quando haja conexão entre os feitos (e.g., RE 934233 AgR/RS, rel. Min. Edson Fachin, 1ª Turma, DJe 3/11/2016) ; e a inexistência de nulidade na utilização de prova emprestada em processo criminal, notadamente quando fundamentada em decisão judicial deferindo o seu compartilhamento (e.g., Inq 4023/AP, rel. Min. Carmen Lúcia, 2ª Turma, DJe 31/8/2016) .
21.11.	Para o STJ, caso as provas tenham sido trasladadas com a devida autorização do juízo criminal e submetidas ao contraditório, é admissível o seu empréstimo (RMS 33.628/PE, rel. Min. Humberto Martins, 2ª Turma, DJe 12/4/2013) .
21.12.	Nessa mesma linha, no âmbito do TCU, a jurisprudência tem-se posicionado no sentido da licitude da utilização de prova emprestada de processo judicial, desde que a obtenção da prova e o seu compartilhamento tenham sido autorizados pelo juiz ou que tenha sido concedida publicidade aos documentos, e que sejam observados, no processo de controle externo, o contraditório e a ampla defesa, corolários da garantia fundamental do devido processo legal (Acórdãos 1457/2018, rel. Min. Benjamin Zymler; 1043/2018, rel. Min. José Múcio Monteiro; 1896/2017, rel. Min. Bruno Dantas; e 1718/2014, rel. Min. Walton Alencar Rodrigues, todos do Plenário) .
21.13.	Logo, a partir da construção jurisprudencial, são dois os critérios a serem observados para a legítima utilização de provas emprestadas de investigação penal ou de instrução processual penal em processo administrativo, ainda que a sentença condenatória não tenha transitado em julgado: observância do devido processo legal e autorização para a utilização dos documentos pelo juízo competente.
21.14.	No que se refere ao devido processo legal, 'a processualística do TCU é baseada, em essência, em provas documentais' e 'o exercício do direito de defesa acontece (...) dando-se à parte a possibilidade de questionar os documentos acostados nos autos' (voto condutor do Acórdão 414/2018-TCU-Plenário, rel. Min. Benjamin Zymler) . No caso vertente, concedeu-se ao recorrente a oportunidade de se manifestar sobre todos os fatos tratados ao longo das instruções procedidas nos autos, que só não foi utilizada antes do presente recurso por sua própria falta de diligência, como visto acima. Logo, não se vislumbra qualquer nulidade ou ofensa processual.
21.15.	Quanto à autorização judicial, por meio de despacho proferido no âmbito do processo 2007.34.00.001746-0, em 16/12/2010, a juíza da 12ª Vara Federal do Distrito Federal deferiu o pedido do Ministério Público Federal de revogação do sigilo do Laudo Pericial INC/Ditec/DPF 343/2009 e autorizou expressamente sua utilização para subsidiar as apurações em curso no Tribunal de Contas da União (TC Processo 008.884/2006-0, peça 52, p. 109 e 113) .
21.16.	Portanto, conclui-se não haver óbices de ordem jurídica, legal ou jurisprudencial para a utilização da prova pericial que integra o presente processo.
21.17.	O fato de o laudo ter sido elaborado por dois peritos da Polícia Federal, que realizaram medições por dois dias, por si só, não desqualifica suas conclusões. O recorrente não demonstra objetivamente que isso tenha resultado em algum prejuízo à análise efetuada.
21.18.	A alegação de cerceamento de defesa em razão da falta de contraditório não procede, tendo em vista que essa exigência só se aplica à fase externa da TCE, conduzida perante este Tribunal, na qual foi concedida ao responsável ampla oportunidade de defesa, inclusive por meio do presente recurso. Nesse sentido, a reiterada jurisprudência desta Corte, conforme expressa no seguinte enunciado:
Não há prejuízo ao exercício do contraditório e da ampla defesa em razão da ausência de oportunidade de defesa na fase interna de tomada de contas especial, pois nessa etapa, em que se coletam evidências para fins de apuração dos fatos e das responsabilidades, não há uma relação processual constituída. A garantia ao direito de defesa ocorre na fase externa, com o chamamento do responsável aos autos, a partir da sua citação válida.
Acórdão 2016/2018-TCU-Segunda Câmara, relator Aroldo Cedraz.
21.19.	No mesmo sentido, os enunciados dos Acórdão 2875/2014-TCU-Plenário, relator Benjamin Zymler, 2471/2013-Plenário, relator Augusto Sherman, e 6051/2010-2ª Câmara, relator José Jorge, entre muitos outros.
21.20.	Quanto ao superfaturamento apontado nestes autos, convém lembrar que se divide em duas parcelas, decorrentes: 1) de quantidades executadas a menor, segundo laudo pericial da Polícia Federal; 2) de preços unitários em desacordo com os preços de referência (Sinapi/Sicro) .
21.21.	Realmente, o laudo pericial do DPF, que resultou na imputação de superfaturamento de quantidades, foi considerado absoluto pelo Tribunal, tendo sido simplesmente adotado como verdadeiro, sem qualquer avaliação sobre os métodos e procedimentos utilizados para a sua elaboração.
21.22.	Isso é bastante questionável, tendo em vista o elevado valor do débito atribuído aos responsáveis por esse motivo, da ordem de cerca de R$ 8,5 milhões, em valores originais. Para a imputação de débito dessa ordem, seria de todo aconselhável que o Tribunal se assegurasse da disponibilidade de elementos que garantissem elevado grau de certeza da sua efetiva existência, tais como memórias de cálculo detalhadas das medições efetuadas ou contraprova dos resultados mediante realização de auditoria ou de perícia judicial.
21.23.	Em vez disso, o que se fez foi simplesmente lançar o ônus da prova, primeiro, sobre a Infraero, depois, sobre os ora recorrentes, demandando-lhes que justificassem as diferenças verificadas nos preços unitários e quantidades medidas. Ocorre que, de acordo com a jurisprudência selecionada desta Corte:
Em processos de auditoria, o ônus da prova sobre ocorrências consideradas ilegais cabe ao TCU, devendo tais ocorrências estar acompanhadas de fundamentação que permita a identificação do dano, da ilegalidade, do responsável por sua autoria e da entidade ou empresa que tenha contribuído para a prática do ato ilegal.
Acórdão 721/2016-TCU-Plenário, relator Vital do Rêgo.
O ônus da prova de irregularidade em processo de auditoria é do TCU.
Acórdão 1064/2009-TCU-Plenário, relator Augusto Nardes.
Em processos de auditoria de obras públicas, o ônus da prova sobre falhas na execução do objeto cabe ao TCU. Quaisquer ocorrências consideradas ilegais devem estar acompanhadas de fundamentação que permita a identificação do dano, da ilegalidade e do responsável por sua autoria ou, ao menos, da entidade ou empresa que tenha contribuído para a prática do ato inquinado.
Acórdão 2292/2007-TCU-Plenário, relator Augusto Nardes.
21.24.	Portanto, cabia ao Tribunal demonstrar a fidelidade das medições efetuadas pelo DPF e não aos recorrentes demonstrar o contrário.
21.25.	Embora, de acordo com a jurisprudência desta Corte de Contas, os relatórios lavrados por órgãos ou entidades públicas ou pelo controle interno gozem de fé pública e de presunção de veracidade e de legitimidade, como referido acima, isso não os isenta de questionamento sobre a forma de sua elaboração, sob pena de se instaurar no processo de contas regime de verdade formal, incompatível com sua natureza.
21.26.	Sem nenhum demérito aos peritos federais, é claro que seu trabalho, como o de qualquer profissional, está sujeito a erros e imprecisões. Alguns deles, inclusive, são demonstrados pelo recorrente, como se verá mais adiante.
21.27.	É interessante, também, o seguinte exemplo, mencionado em instrução da 2ª Diretoria Técnica desta Secretaria de Recursos no TC Processo 012.417/2017-3:
5.38.	Ainda que não seja depoimento, é pertinente citar a situação do TC Processo 014.174/2012-0, que tratou de obras, a cargo da Empresa Brasileira de Infraestrutura Aeroportuária - Infraero, no aeroporto de Congonhas. Na oportunidade, esta Corte condenou uma das fiscais do contrato por ter atestado recebimento de equipamentos não entregues, conforme apurado em Laudo da Polícia Federal que não teria encontrado os bens móveis fornecidos.
5.39.	Em que pese a responsável, na sua defesa, ter colacionado aos autos documentação que comprovava a exata localização dos equipamentos, os seus números de série, fotografias e indicações da efetiva existência dos quantitativos eletrônicos medidos, esta Corte com fulcro no relatório da Polícia Federal condenou a fiscal do contrato.
5.40.	Contudo, em juízo, foi requisitada a Perícia Judicial e após a realização da perícia, conforme constam nos autos do mencionado processo, o perito submetido ao contraditório e sob a supervisão do juízo competente atestou a entrega do quantitativo reconhecido pela fiscal.
5.41.	Vale mencionar que o processo citado (TC Processo 014.174/2012-0) encontra-se em grau recursal e pendente de julgamento nesta Corte. Mas o que se quer demonstrar com a descrição da situação fática é que as evidências coletadas sem o contraditório, em apurações policiais, em especial por meio de testemunhas, são frágeis e se utilizadas a retratar a realidade impossibilita, no âmbito do processo de controle externo, qualquer possibilidade de se contraditar tais evidências.
21.28.	O caso acima, embora trate do confronto entre laudo proferido em inquérito policial e laudo judicial, ilustra bem os riscos envolvidos na adoção acrítica do primeiro. No caso vertente, de maneira semelhante, alguns equívocos do laudo policial só vieram à luz nesta ocasião, em sede recursal. Dado o absoluto desconhecimento sobre o modo como as respectivas medições foram efetuadas, é inevitável a indagação sobre se também não poderia haver erro em outros itens, além dos aqui destacados. E o ônus de eliminar essa incerteza é do Tribunal, não dos responsáveis.
21.29.	Ante o exposto, entende-se não estarem presentes, quanto ao superfaturamento de quantidades, os pressupostos para a instalação de tomada de contas especiais previstos na IN TCU 71/2012, em especial:
Art. 5º É pressuposto para instauração de tomada de contas especial a existência de elementos fáticos e jurídicos que indiquem a omissão no dever de prestar contas e/ou dano ou indício de dano ao erário (NR) (todo o art.) (Instrução Normativa 76/2016, DOU de 12/12/2016) .
Parágrafo único. O ato que determinar a instauração da tomada de contas especial, deverá indicar, entre outros:
 (...) 
II - a situação que teria dado origem ao dano ou indício de dano a ser apurado, lastreada em documentos, narrativas e outros elementos probatórios que deem suporte à sua ocorrência;
III - exame da adequação das informações contidas em pareceres de agentes públicos, quanto à identificação e quantificação do dano ou indício de dano;
 (...) 
21.30.	Por esse motivo, propõe-se a exclusão de todas as parcelas de débito relativas ao superfaturamento de quantidades apontado na execução do Contrato 61-EG/2004/31, com base nas conclusões do Laudo 343/2009 - INC/Ditec/DPF, de 2/3/2009.
22.	O superfaturamento na execução do Contrato Infraero 61-EG/2004/31.
22.1.	Alegações de Protásio de Oliveira Filho (peça 123, p. 14) :
22.2.	Itens referentes ao canteiro de obras.
	Item
	Descrição
	Und
	Qtd.Medida
	Qtd.Perícia
	Superfat.Qtd. (R$) 

	02.01.101
	Escritórios (Fiscalização e Contratada) 
	m²
	1.006,30
	988,17
	8.964,56

	02.01.102
	Depósitos (Almoxarifado e Depósito de Cimento) 
	m²
	287,66
	339,77
	-22.405,22

	02.01.104
	Refeitórios/Cozinha
	m²
	475,28
	468,00
	3.251,25

	02.01.105
	Sanitários/Vestiários
	m²
	231,11
	228,00
	1.804,36

	02.01.108
	Central de carpintaria
	m²
	100,00
	80,00
	9.185,00

	02.01.113
	Laboratório de solo/concreto
	m²
	123,10
	120,00
	1.597,90

	02.01.117
	Guarita de controle de acesso (x2) 
	m²
	25,00
	9,00
	7.145,60

	02.01.119
	Estacionamento Coberto
	m²
	205,00
	95,00
	20.903,30

22.3.	'Pelas pequenas diferenças apontadas na perícia, acredita-se que o critério de levantamento deva ter sido diferente.
22.4.	A medição realizada pela Infraero foi 'por projeção de área coberta', porém a Polícia Federal pode ter utilizado a 'medição de paredes construídas', o que poderia gerar essa divergência de quantidades.
22.5.	Exemplo disso é o item 02.01.102 - Depósitos (Almoxarifado e Depósito de Cimento) - em que a Infraero mediu 287,66 m³ e a perícia verificou 339,77 m³, ou seja, volume maior do que o efetivamente executado na obra.'
22.6.	Análise:
22.7.	Em sua instrução, a SeinfraRodoviaAviação observou que (peça 170, p. 7) :
50.	O responsável não trouxe evidências para demonstrar que os valores medidos condizem com o que foi executado. Apenas apresentou suposições para justificar as diferenças entre os quantitativos medidos e os quantitativos levantados pela perícia. (...) 
22.8.	De fato, o recorrente não traz nenhuma comprovação da sua afirmativa acerca da diferença nos critérios de medição da Infraero e do DPF. E o Anexo XI da Concorrência Infraero 13/Daag/SBMQ/2003 (peça 166) , que trata dos critérios de medição e pagamento dos serviços relacionados à obra licitada por meio daquele certame, nada informa sobre os itens acima.
22.9.	O recorrente tampouco discrimina como a suposta diferença nos critérios empregados ocasionaria as divergências nas medições expostas acima.
22.10.	Assim, não há nenhum elemento objetivo que permita acolher a alegação apresentada neste tópico. Registre-se, outrossim, que a diferença nas medições dos itens 108, 117 e 119 atingem percentuais bastante expressivos, ao contrário do alegado (25%, 178% e 116%, respectivamente) .
22.11.	Alegações de Protásio de Oliveira Filho (peça 158, p. 30-31 e 41) :
	Item
	Descrição
	Und
	Qtd.Medida
	Qtd.Perícia
	Superfat.Qtd. (R$) 

	02.04.205
	Corte com escav. e carga de material de 1ª categoria em área de empréstimo
	m³
	356.985,73
	248.093,67
	669.686,17

22.12.	Os critérios de medição da Infraero e do Sicro2 são compatíveis e baseiam-se nos volumes medidos nos cortes. De acordo com o laudo pericial [TC Processo 088.884/2006-0, anexo, peça 172, p. 78]:
Os itens de terraplenagem foram calculados através de levantamento topográfico com utilização de estação total topográfica. Foi considerada a área medida de remoção de camada vegetal, com espessura de 80 cm (...) , para obtenção de volume que foi somado ao volume de aterro, sendo acatadas as demais áreas de limpeza, locação e levantamento cadastral, por estarem compatíveis com o verificado no local.
22.13.	Mesmo assim, a perícia considerou quantidade 40% inferior à medida.
22.14.	Embora não haja detalhamento da memória de cálculo no laudo, pode-se inferir os critérios dos levantamentos por meio da análise dos empolamentos.
	Item
	Descrição
	Und
	Contrato
	Medição (até 32ª) 
	Perícia

	02.04.201
	Cortes (escavação e carga) Em material de 1ª categoria na praça da obra
	m³
	14.319,00
	13.204,90
	13.204,90

	02.04.205
	Cortes (escavação e carga) Em material de 1ª categoria em área de empréstimo
	m³
	248.849,00
	356.985,73
	248.093,67

	Total de Corte
	 
	263.168,00
	370.190,63
	261.298,57

	02.04.305
	Aterro compactado GC ¿ 100% Proctor Normal
	m³
	203.820,00
	274.604,41
	248.093,67

	Total de Aterro
	 
	203.820,00
	274.604,41
	248.093,67

	Coeficiente de empolamento
	 
	1,29
	1,35
	1,05

22.15.	Observa-se que há inconsistência severa nos empolamentos, quando cotejados os volumes contratuais com os volumes de medição e da perícia. Os volumes da medição apresentam maior aderência do que os volumes da perícia, visto que os primeiros levam a um coeficiente de empolamento entre o corte e o aterro de 1,35 enquanto os últimos levam a um coeficiente de empolamento de 1,05. Considerando que o coeficiente contratual apurado era de 1,29, conclui-se que há falha no empolamento dos volumes periciados.
22.16.	Análise:
22.17.	Conforme se explica, de modo bastante singelo, no seguinte excerto de artigo da Wikipedia, na Internet:[footnoteRef:9] [9:  https://pt.wikipedia.org/wiki/Empolamento, acessado em 6/3/2020.] 
22.18.	O conceito fica mais claro mediante consulta à seguinte apresentação elaborada pelo DER/PR:[footnoteRef:10] [10:  http://www.der.pr.gov.br/arquivos/File/RHTemp/ProjetodeTerraplenagem_LucasAdada.pdf, acessado em 6/3/2020.] 
22.19.	Como se pode observar, o volume de material no corte aumenta quando se solta, devido à escavação. Depois, ao ser compactado no aterro, experimenta contração maior que a que detinha em seu estado natural. Conforme expresso acima: Vcomp < Vc < Vs.
22.20.	Empolamento é o incremento de volume que resulta após a escavação do material de um corte. Fator de empolamento é a razão (>1) entre o volume solto (Vs) e o volume natural do material, isto é, o que apresentava, no corte, antes da escavação (Vc) .
22.21.	O recorrente se equivoca, portanto, ao definir 'coeficiente de empolamento' como a razão entre o volume de corte (Vc) e o volume de aterro (Vcomp) . Essa proporção define, na verdade, o fator de homogeneização.
22.22.	Segundo informação obtida por esta Serur junto à 3ª Diretoria Técnica da SeinfraRodoviaAviação, fatores de homogeneização são utilizados na fase de projeto da obra, para estimar os volumes de corte necessários para compensar os aterros previstos, em função de perdas no transporte, camada vegetal, etc. É comum, nesse caso, a utilização de fatores entre 1,25 e 1,30.
22.23.	Ainda segundo a informação obtida, o fator de homogeneização de 1,05 da perícia não é absurdo. Segundo a literatura, esse fator gira em torno de 1,11. Para materiais arenosos a relação comum é de 1,05. As argilas apresentam fator médio de 1,11.
22.24.	Portanto, conclui-se que o fato de a perícia ter encontrado um fator de homogeneização de 1,05, por si só, não é suficiente para colocar em dúvida a sua medição dos itens considerados. É normal e até mesmo previsível que os valores projetados sofram alterações durante a execução da obra, desde que dentro de parâmetros aceitáveis.
22.25.	Por outro lado, mediante consulta à tabela acima, verifica-se que a perícia considerou um volume de corte praticamente idêntico ao contratado, discrepando deste apenas por haver apurado um volume de aterro 21,7% maior. Ou seja, determinou que, com o mesmo volume de corte, se pôde obter, na execução, um volume de aterro bem maior, o que atesta a eficiência da obra, neste particular.
22.26.	Já a medição da Infraero identificou volumes de corte e de aterro bem maiores que os contratados, nas proporções de, respectivamente, 40,7% e 34,7%, além de um fator de homogeneização maior, tudo a indicar deficiência no planejamento.
22.27.	Logo, se o critério para verificação do acerto das medições é a aderência ao contrato, como propõe o recorrente, a medição da perícia federal obteve resultados bem mais fiéis do que os das medições da Infraero, sendo que a diferença encontrada no fator de homogeneização tem conotação positiva para a execução da obra, não o contrário.
22.28.	Assim, tendo em vista que o critério de medição do item considerado da perícia do DPF e da Infraero foi o mesmo, como reconhece o recorrente, e que o valor apurado pela perícia foi mais fiel ao contrato e produziu um fator de homogeneização consistente, os elementos apresentados não são suficientes para colocar em dúvida a medição realizada pelo órgão policial e o argumento manejado neste tópico não é suficiente para motivar a sua invalidação.
22.29.	Alegações de Protásio de Oliveira Filho (peça 123, p. 11) :
	Item
	Descrição
	Und
	Qtd.Medida
	Qtd.Perícia
	Superfat.Qtd. (R$) 

	03.02.103.01
	Concreto estrutural fck = (>) 30MPa, (para a superestrutura) incluindo fornecimento de materiais, lançamento e cura.
	m³
	3.678,85
	3.206,97
	335.166,93

22.30.	'Em relação à alteração identificada no item 03.02.103.01 - concreto estrutural fck = 30 Mpa -, incluindo fornecimento de materiais, lançamento e cura, conforme o documento 'Pedido de Liberação', o qual foi normatizado pelo MAGES-7 e a fiscalização utilizava para liberar e aferir a execução dos serviços de campo.
22.31.	O demonstrativo comprova a execução de 3.719,22 m³ de concreto estrutural fck = 30 Mpa.'
22.32.	Análise:
22.33.	Sobre essa alegação, a Seinfra observou que (peça 170, p. 3) :
21. Não foi encontrado no presente processo, nem em seu apenso (TC Processo 008.884/2006-0) , o referido documento 'Pedido de Liberação', não sendo possível acatar o argumento da defesa.
22. O 'Relatório de Comentários Técnicos', contratado pelo escritório de advocacia e juntado à peça 158 deste processo tampouco explica a diferença entre os quantitativos.
23. Além disso, a diferença entre a 'quantidade medida' e a 'quantidade perícia', de aproximadamente 14,7%, não pode ser enquadrada como margem de erro.
22.34.	Anui-se a essa observação, propondo-se a rejeição da alegação examinada.
22.35.	Alegações de Protásio de Oliveira Filho (peça 158, p. 27-29 e 40) :
	Item
	Descrição
	Und
	Qtd.Medida
	Qtd.Perícia
	Superfat.Qtd. (R$) 

	03.02.103.02
	Concreto estrutural Fck = 25 MPa, incluindo fornecimento de materiais, lançamento e cura
	m³
	1.308,50
	309,67
	677.576,31

22.36.	A perícia considerou quantidade sensivelmente menor, de cerca de 1.000 m³ a menos do que a medida. Não houve detalhamento dos critérios de levantamento pelos peritos.
22.37.	Como se pode observar na tabela abaixo, isso resultou em taxa de armadura acima da média esperada pela planilha contratual, o que é incongruente com obra em que o projeto executivo foi feito concomitantemente à construção.
	I
	Perícia
	Unidade
	QuantidadeMedida
	QuantidadePerícia

	I-1
	Concreto estrutural
	m³
	4.987,35
	3.516,64

	I-2
	Armaduras
	kg
	392.122,41
	344.146,54

	I-3
	Taxa de armadura
	kg/m³
	79
	98

	 II
	Contrato
	Unidade
	Contrato

	II-1
	Concreto estrutural (03.02.103.01 + 03.02.103.02 + 03.02.103.03) 
	m³
	4.898,00

	II-2
	Armaduras (03.02.102.01 + 03.02.102.02 + 03.02.102.03 + 03.02.102.04) 
	kg
	425.356,00

	II-3
	Taxa de armadura
	kg/m³
	87

22.38.	A não ser por alterações de projeto estrutural que justifiquem aumento de consumo de armaduras, espera-se que essas quantidades tenham redução, em face de melhorias e otimizações.
22.39.	A taxa de armadura calculada a partir dos dados da medição, menor que a taxa do projeto básico, que deu origem às quantidades contratuais, é mais compatível com a esperada.
22.40.	Análise:
22.41.	Segundo informação obtida por esta Serur junto à 3ª Diretoria Técnica da SeinfraRodoviaAviação, a taxa de armadura, tal como o fator de homogeneização, tratado acima, é utilizada principalmente como ferramenta de planejamento, na fase de projeto da obra. A quantidade de armadura no concreto depende de vários fatores, como o tipo de concreto e os esforços a que o concreto é submetido.
22.42.	À vista disso, é válida a afirmativa do recorrente de que a taxa de armadura deveria ser congruente com o projeto executivo, que foi elaborado concomitantemente à construção, como, de fato, está registrado nos autos. Nada garante, todavia, que a taxa tenha diminuído à medida da evolução do projeto executivo. O recorrente não apresente evidência alguma de que as melhorias e otimizações que alega tenham de fato sido implementadas no decorrer da obra.
22.43.	É bom lembrar que, embora realmente não se saiba qual foi o critério de medição da perícia do DPF, o respectivo laudo informa que 'os cálculos de quantitativos para os diversos serviços foram realizados pelos peritos de acordo com os projetos executivos apresentados pela Infraero e as medições realizadas durante a vistoria' (TC Processo 008.884/2006-0, anexo, peça 172, p. 77) . Portanto, pelo menos em tese, as alterações no projeto executivo foram consideradas pela perícia.
22.44.	Assim, para demonstrar a inconsistência da medição da perícia, o recorrente deveria demonstrar a sua incompatibilidade com os projetos executivos elaborados no decorrer da execução da obra, coisa que não faz.
22.45.	Além disso, fazendo uso mais uma vez das observações da Seinfra, a diferença entre as taxas de armadura da perícia e do contrato, de 12,6% não é relevante e não basta, por si só, para reputar inválida a primeira.
22.46.	Por conseguinte, não procede o argumento defendido neste item.
22.47.	Alegações de Protásio de Oliveira Filho (peça 158, p. 25-26 e 39) :
	Item
	Descrição
	Und
	Qtd.Medida
	Qtd.Perícia
	Superfat.Qtd. (R$) 

	03.02.440
	Cimbramento metálico
	m³
	31.502,29
	5.124,59
	990.482,64

22.48.	O cimbramento metálico é instrumento de suporte para estruturas que se encontram em fase construtiva e não possuem capacidade autoportante (peso próprio e/ou sobrepesos) , de modo que requerem apoio para sua integridade e segurança. É o caso de estruturas de concreto armado, enquanto estão sendo construídas, curadas e reparadas.
22.49.	Os critérios de medição são diferentes, pois a Infraero calcula o volume de cimbramento (em m³) pela área de abrangência multiplicada pela altura, enquanto o Sicro2 o calcula pela projeção do tabuleiro multiplicada pela altura compreendida entre os planos inferiores da estrutura escorada e o terreno ou pela área de tabuleiro, no caso de escoramentos superiores.[footnoteRef:11] [11:  Departamento Nacional de Infraestrutura de Transportes. Diretoria Geral. Manual de custos rodoviários. 3. ed. - Rio de Janeiro, 2003, v.4, t.2, p. 28.] 
22.50.	A perícia considerou quantidade sensivelmente inferior à medida.
22.51.	Chama a atenção que, no momento da perícia, muitas estruturas estavam construídas e certamente os cimbramentos metálicos empregados para sua construção já haviam sido removidos, de modo a propiciar o livre trânsito de trabalhadores, ferramentas e equipamentos.
22.52.	Não houve detalhamento dos critérios de levantamento de quantidades empregados no laudo pericial.
22.53.	Análise:
22.54.	A diferença entre a quantidade executada apurada pelo DPF e pela Infraero é, de fato, bastante significativa, da ordem de cerca de 84%, como se depreende do quadro acima.
22.55.	O recorrente sugere uma pista para a causa dessa massiva diferença ao apontar os diferentes critérios de medição adotados pela Infraero, na obra considerada, e pelo Sicro2. Dá outra indicação nesse sentido, ao apontar que já havia estruturas construídas, com os respectivos cimbramentos metálicos removidos, quando foi realizada a perícia pela Polícia Federal, o que, de fato, se pode facilmente atestar pelo exame do laudo pericial (TC Processo 008.884/2006-0, anexo, peça 172) .
22.56.	Porém, é impossível chegar a qualquer conclusão quanto ao fator determinante da diferença observada, tendo em vista que o laudo do DPF não traz memória de cálculo nem faz menção à forma como o valor medido do cimbramento foi obtido. Em particular, ignora-se se o critério de medição empregado foi ou não o indicado pelo Sicro2.
22.57.	Por outro lado, também não há dados suficientes para avaliar se a divergência entre os critérios de medição do Sicro2 e o da Infraero poderia, por si só, justificar a diferença quantitativa identificada.
22.58.	Conclui-se, então, que o recorrente apresenta elementos que suscitam dúvidas relevantes sobre a medição do item em questão efetuada pelo DPF, que não são respondidas pelo laudo elaborado por peritos daquele órgão. Seria de esperar que, ao atribuir o cometimento de irregularidade gravíssima aos responsáveis, no âmbito de inquérito policial, com a imputação de débito de elevado valor, os peritos tivessem detalhado precisamente qual o método de medição utilizado, dentre as opções disponíveis. Ao deixar de fazê-lo, permitiram a introdução no processo de elemento de incerteza que compromete a confiabilidade da conclusão a que chegaram.
22.59.	Ante o exposto, acolhe-se a alegação do recorrente no sentido da exclusão do débito examinado neste item.
22.60.	É importante observar que o valor do superfaturamento indicado na tabela acima é o que consta das planilhas anexas à instrução da então Secretaria de Fiscalização de Obras, no TC Processo 008.884/2006-0 - RL (peça 52, p. 82-104) , em que se basearam o Acórdão 1703/2012-TCU-Plenário, que converteu aquele relatório de auditoria na presente TCE, e o Acórdão 2121/2016-TCU-Plenário, ora recorrido, por meio da qual a TCE foi julgada.
22.61.	Ocorre que o superfaturamento apurado nas referidas planilhas atinge o total de R$ 15.904.095,86, enquanto as somas dos valores das citações, no Acórdão 1703/2012-TCU-Plenário, e dos débitos imputados aos responsáveis, no Acórdão 2121/2016-TCU-Plenário, atingem o total de R$ 16.348.363,16, conforme se pode verificar abaixo.
	Acórdão 2121/2016-TCU-Plenário
		
	Item
	Responsáveis
	Valor (R$) 
	Ref.

	9.4
	Protásio de Oliveira Filho e Gautama-Beter
	7.191.798,20
	08/01/2008

	9.5
	Eleuza Lores e Gautama-Beter
	6.837.524,16
	08/01/2008

	9.6
	Protásio de Oliveira Filho e Beter
	2.319.040,80
	12/01/2008

	Total
	 
	16.348.363,16
	-

22.62.	Não há, nem na instrução da Secob, nem nos dois acórdãos, nenhuma explicação sobre como se chegou a este valor, a partir do que constava das planilhas. Não se trata de simples atualização monetária do total do débito pelo Sistema Débito, pois não é possível chegar ao total dos acórdãos, referente a janeiro de 2018, a partir do total das planilhas, mediante a utilização desse sistema.
22.63.	À vista disso, adota-se, nesta instrução, como valor mais aproximado possível, o valor de cada item nas planilhas anexas à instrução da Secob, acrescido na mesma proporção do acréscimo do valor total do superfaturamento verificado nos acórdãos (2,79%) .
22.64.	Assim sendo, propõe-se valor de R$ 1.018.150,93 para o débito de que se trata neste item.
22.65.	Alegações de Protásio de Oliveira Filho (peças 123, p. 13-14; peça 158, p. 18-22 e 37-38; peças 165-166) :
	Item
	Descrição
	Und
	Qtd.Medida
	Qtd.Perícia
	Superfat.Qtd. (R$) 

	04.01.410.01
	Cobertura termo isolante com telhas zipadas, calandradas, sistema ROUND ROFF, composto de telha superior de espessura 0,65 mm, telha inferior trapezoidal, calandrada, espessura 0,50 mm, núcleo isolamento termo acústico em lã de vidro
	m²
	5.744,50
	0,00
	1.696.178,52

22.66.	'As premissas de pagamento do contrato em comento constam nas especificações técnicas do edital, no item 'Critério de Medições e Pagamentos', COM o seguinte teor:
3 - Modalidade 'C' - Serviços com Fornecimento de Material.
 (...) 
3.2. Forma de pagamento para os principais serviços com fornecimento de materiais da Modalidade 'C'.
3.2.1. 20% (vinte por cento) - Após a emissão da ordem de serviço, do valor de planilha dos itens aprovados.
3.2.2. 30% (trinta por cento) - Após a entrega dos materiais pelo fornecedor, no canteiro de obras, referente a cada um dos itens da planilha.
22.67.	O valor medido e pago se referiu exatamente aos 50% (cinquenta por cento) da quantidade desse item na planilha contratada. Ou seja, a quantidade na planilha era de R$ 11.489,00 m³ e foi medido 5.744,50 m³, referente aos 20% (vinte por cento) pagos após a emissão da ordem de serviço e aos 30% (trinta por cento) pagos após a entrega dos materiais pelo fornecedor, no canteiro de obras.
22.68.	Assim, verifica-se que o Responsável nada mais fez do que cumprir criteriosamente os ritos contidos nas especificações técnicas e estabelecidos no edital de licitação.
22.69.	(...) 
22.70.	Deve ser afastada, portanto, a imputação de débito (...) '
22.71.	Análise:
22.72.	Após examinar as cláusulas referentes à forma de pagamento do item 04.01.410.01, no Anexo XI - 'Critérios de medição e pagamento' do Edital de Concorrência 13/Daag/SBMQ/2003 (peça 166, p. 13-14) , trazido aos autos pelo recorrente, a Seinfra concluiu que (peça 170, p. 5-6) :
43.	(...) ter realizado o pagamento de 50% do total previsto em planilha contratual estava de acordo com o edital. Além disso, segundo o próprio laudo da Polícia Federal (TC Processo 008.884/2006-0, peça 172, p. 77) , as telhas foram postas à disposição.
44.	Ainda que tal laudo indique que apenas parte das telhas tenham sido localizadas, dado o período entre a rescisão do contrato e a perícia realizada pela Policia Federal, que foi de aproximadamente 100 dias, há a possibilidade de ter havido depredação e/ou furto de parte de tais telhas, além do que o laudo não especifica quanto seria exatamente 'parte das telhas'.
 (...) 
46.	Assim, há de se acatar os argumentos de defesa, quanto a este item, afastando-se o débito.
22.73.	Verifica-se que a questão se restringe ao exame de cláusulas editalícias, sem dar margem a maiores dúvidas. Assim, anui-se à conclusão da Seinfra no sentido do afastamento do débito examinado neste tópico, que ilustra bem os riscos do acolhimento das conclusões de laudo pericial em matéria de tamanha relevância, sem a verificação atenta dos critérios utilizados na sua elaboração.
22.74.	De acordo com o critério estabelecido acima, propõe-se atribuir ao débito examinado neste item o valor de R$ 1.743.559,82.
22.75.	Alegações de Protásio de Oliveira Filho (peças 123, p. 12-13; 158, p. 23-24 e 38-39) :
	Item
	Descrição
	Und
	Qtd.Medida
	Qtd.Perícia
	Superfat.Qtd. (R$) 

	04.05.301
	Sub-base ou base em brita graduada simples
	m³
	6.669,92
	4.022,04
	996.450,20

22.76.	'Conforme o projeto executivo, a brita graduada - BGS - seria aplicada no pátio de manobras e circulação das aeronaves e na taxiway de acesso ao pátio de manobras. Segundo os desenhos contidos no projeto, as espessuras da sub-base em BGS foram de 12 cm cada, totalizando 24 cm espessura.
22.77.	Por se tratar de construção com espalhamento de material e compactação com a utilização de grandes maquinários, a execução dos níveis de subleito e sub-base devem ser em áreas um pouco maiores, para receber o pavimento final (...) 
22.78.	Logo, o platô do pátio de manobras e a sua infraestrutura, ou seja, as camadas da infraestrutura, foram executados em uma área de aproximadamente 270,00 x 100,00 metros.
22.79.	Da mesma forma, o platô da taxiway e a sua infraestrutura foram executados em uma área de aproximadamente 250,00 x 30,00 metros.
22.80.	Em cima desse platô - área do pátio de manobras - aplicou-se o material em BGS em uma área aproximada de 250,50 x 84,50 metros e na área da taxiway a BGS foi aplicada em uma área aproximada de 232,00 x 28,50 metros.
22.81.	Assim, verificam-se os seguintes dados aproximados dos volumes aplicados em BGS:
a)	na área do pátio de manobras: 250,50 x 84,50 x 0,24 = 5.080,14 m³
b)	na área da taxiway: 232,50 x 28,50 X 024 = 1.590,30 m³
c)	total: 5.080,14 + 1.590,30 = 6.670,44 m³
22.82.	Destaca-se, ainda, que o material é lançado por caçamba, na qual são aferidos os volumes transportados e, após lançados, são devidamente compactados até atingir a energia especificada, dessa forma, surgem as pequenas diferenças que são concretizadas no as built.
22.83.	Diante dessas considerações, [conclui-se que a] quantidade medida pela Infraero foi realmente executada.'
22.84.	Os critérios de medição são diferentes, visto que a Infraero considerou as seções de projeto, enquanto a norma do Dnit que fundamenta o Sicro2 considera a confrontação entre os levantamentos topográficos de campo e o projeto de engenharia.
22.85.	Análise:
22.86.	Acerca dos critérios de medição, mais especificamente, o recorrente observa que o do Sicro2 é o seguinte (peça 158, p. 23) :[footnoteRef:12] [12:  Norma DNIT 108/2009-ES.] 
8. Critérios de medição ¿ Medido em m³ na pista, considerando a topografia do primitivo e da camada final, média das áreas e cotejadas com o projeto de engenharia, observadas as tolerâncias.
22.87.	E destaca que o adotado pela Infraero na obra em questão foi o seguinte (ibidem) :[footnoteRef:13] [13:  Cf. Anexo XI - 'Critérios de medição e pagamento' do Edital de Concorrência 13/Daag/SBMQ/2003 (peça 166, p. 43) .] 
04.05.300 ¿ Os preços unitários compreendem a execução de espalhamento, umedecimento ou aeração, homogeneização e a compactação do material definido em projeto, incluindo seu fornecimento, carga e transporte. O serviço será medido por metro cúbico (m3) conforme seções de projeto.
22.88.	Daí, mesmo sem esclarecer se considera que a medição do laudo do DPF tomou por base o critério do Sicro2, efetuou cálculo do volume de BGS aplicado, com base no projeto executivo, chegando, como visto, ao total de 6.670,44 m³, muito próximo ao da medição contratual, que foi de 6.669,22 m³.
22.89.	A respeito dessa alegação, a Seinfra observa que (peça 170, p. 4-5) :
31.	Foi requisitado à Infraero, quanto a este item, o volume do projeto executivo das obras relativas ao Contrato 061-EG/2004/0031, referente à etapa de pavimentação do pátio de manobras e circulação das aeronaves e da pista de táxi de acesso ao pátio de manobras, contendo as plantas baixas, com suas respectivas dimensões, e as seções transversais de pavimentação (peça 161) . Na peça 168, constam três plantas do projeto executivo com as informações relativas às dimensões do pátio de aeronaves e das pistas de táxi, bem como à espessura das camadas de BGS.
32.	Verificou-se que o referido projeto previu para o pátio de manobras uma camada de sub-base em BGS com 15 cm de espessura e que acima dessa camada já seriam executadas as placas de concreto de cimento Portland ['estrutura do pavimento rígido pátio de estacionamento de aeronaves', peça 168, p. 3]. Já para a pista de táxi o projeto previu uma camada de brita graduada simples com espessura de 20 cm ['seções típicas', ibidem]. Dessa forma, as espessuras da BGS de projeto destoam das medidas apontadas pelo recorrente em sua defesa.
33.	Além disso, as dimensões da área do pátio de manobras na qual, segundo o responsável, foi aplicada a BGS (250,50 x 84,50 m²) destoam consideravelmente das medidas encontradas para esse pátio no projeto, que seriam de aproximadamente 240 x 61 m² ['pátio de estacionamento de aeronaves', peça 168, p. 1]. Ainda que se execute a camada de sub-base em uma largura maior do que a da camada superior em placas de concreto, não se justifica tamanha discrepância.
22.90.	Aplicando-se os parâmetros indicados pela Seinfra, ressaltando-se que não houve reparo à área do taxiway informada pelo recorrente, obtém-se o seguinte cálculo dos volumes de BGS aplicados:
	Pátio de manobras
	240,00
	61,00
	0,15
	2.196,00

	Taxiway
	232,50
	28,50
	0,20
	1.325,25

	Total
	-
	-
	-
	3.521,25

22.91.	Embora neste tópico também não seja possível verificar qual foi o critério de medição empregado pelos peritos da Polícia Federal e se foi correto, depreende-se das próprias alegações do recorrente ser possível, com razoável grau de aproximação, estimar qual foi o volume do material em questão empregado na obra. Ao fazê-lo, com base nos parâmetros definidos pelo projeto executivo, que não são os propostos pelo recorrente, obtém-se volume próximo ao que foi aferido pelos peritos federais e bem distinto do que foi medido pela Infraero.
22.92.	Conclui-se que não procede a alegação formulada neste tópico. Até se poderia cogitar em elevação do valor do débito associado a esta medição, porém deixa-se de fazê-lo tendo em vista a incerteza sobre qual foi o critério de medição adotado pelos peritos da Polícia Federal e a consequente impossibilidade de afirmar que o critério empregado de acordo com os parâmetros ora propostos pela Seinfra seja mais fidedigno.
22.93.	Alegações de Protásio de Oliveira Filho (peça 123, p. 10-11) :
	Item
	Descrição
	Und
	Qtd.Medida
	Qtd.Perícia
	Superfat.Qtd. (R$) 

	04.05.602.01
	Fornecimento, aplicação, adensamento, acabamento e cura de concreto de cimento Portland na execução de placas de concreto com resistência a tração na flexão aos 90 dias igual ou superior a 5,0 MPa.
	m³
	3.031,48
	2.990,96
	40.781,35

22.94.	'Provavelmente, o órgão pericial chegou ao quantitativo do volume retirando corpos de provas, medindo a largura e o comprimento executado e aplicando o cálculo utilizando a fórmula 'comprimento x largura x altura'.
22.95.	(...) contudo, (...) a base executada em brita graduada, apesar de nivelada, não é perfeitamente lisa, o que é impossível que ocorra em qualquer pavimentação compactada com equipamentos mecânicos de grande porte. Ademais, o próprio material possui várias granulometrias - brita graduada -, que formam vazios preenchidos pela massa de concreto Cimento Portland superposto.
22.96.	(...) o valor entre as quantidades executadas e as periciadas difere em 1,33%, quantidade que pode ser considerada insignificante na dimensão do volume em questão.'
22.97.	Análise:
22.98.	Ao examinar essa alegação, a Seinfra observou que (peça 170, p. 3) :
16. O responsável tentou justificar a diferença encontrada, sem apresentar evidências que suportem suas alegações.
17. Embora a diferença seja pequena entre a 'quantidade medida' e a 'quantidade perícia', os art. 62 e 63 da Lei 4.320/1964 preveem que só serão liquidadas e pagas as quantidades verdadeiramente executadas. Desse modo, superfaturamentos de quantitativos, independentemente de sua materialidade, devem ser objeto de glosa ou impugnação de despesas - ou ainda, condenação em débito, no caso de contratos extintos, após a regular tomada de contas especial.
22.99.	A diferença entre as quantidades do item em questão medidas pelo executor da obra e da perícia não deve ser tomada isoladamente, mas sim no contexto da obra como um todo. Pode ou não ser considerada insignificante, dependendo do que se concluir a respeito dos demais itens da planilha orçamentária. Pequenas divergências verificadas em todos eles, por exemplo, poderiam caracterizar o emprego justificável de critérios diversos de medição. Mas a insignificância da divergência neste item específico não é suficiente, por si só, para motivar o afastamento da possível irregularidade.
22.100.	Por outro lado, é questionável a insignificância do valor considerado, pois, à época da edição do Acórdão 1703/2012-TCU-Plenário, proferido na sessão de 4/7/2012, mesmo sem atualização monetária, já superava o valor previsto para instauração de TCE, que era de R$ 23.000,00, de acordo com a então vigente IN TCU 56/2007. Ou seja, o superfaturamento verificado apenas neste item já seria suficiente para a instauração de TCE.
22.101.	Realmente, como observa a Seinfra, não há elementos suficientes para averiguar a procedência da alegação do recorrente. Mas essa insuficiência pode ser devida ao fato de não haver nenhuma informação, no laudo do DPF, sobre a forma como foi feita a medição da execução deste item. Isso contrasta com a atenção dedicada no laudo - ao longo de várias páginas, com uso de várias fotos, tabelas e gráficos - aos ensaios laboratoriais realizados para a avaliação dos serviços de terraplenagem e pavimentação (ibidem, p. 63-71) .
22.102.	Assim, tal como observado em situação semelhante analisada acima, entende-se que seria de esperar que os peritos tivessem detalhado precisamente qual o método de medição utilizado, dentre as opções disponíveis. Ao não fazê-lo, permitiram a introdução no processo de elemento de incerteza que compromete a confiabilidade da conclusão a que chegaram.
22.103.	Ante o exposto, acolhe-se a alegação do recorrente no sentido da exclusão do débito examinado neste item, atribuindo-se-lhe os valores de R$ 19.646,38, até a 28ª medição, e de R$ 22.746,16, da 29ª à 32ª medição, no total de R$ 41.920,54, conforme critério estabelecido acima.
22.104.	Alegações de Protásio de Oliveira Filho (peça 158, p. 32-35 e 42; peças 165-166) :
	Item
	Descrição
	Und
	Qtd.Medida
	Qtd.Perícia
	Superfat.Qtd. (R$) 

	07.03.112
	ER 01/02 - Escada rolante capacidade 9000 pessoas/hora - velocidade 0,50 m/s ângulo de inclinação 30º desnível 5,4 m tensão elétrica 380V / 3F / 60 Hz
	cj
	0,60
	0,00
	508.037,40

22.105.	De acordo com o item 2 do Anexo XI do Edital de Licitação, que trata dos critérios de medição e pagamento de equipamentos eletromecânicos:
2. Modalidade 'A' - EQUIPAMENTOS ELETROMECÂNICOS.
2.1. Descrição.
 (...) 
2.1.3. São os seguintes, os principais equipamentos a serem incluídos na MODALIDADE 'A':
 (...) 
- Escadas Rolantes e Elevadores;
 (...) 
2.2. Forma de pagamento para os equipamentos da MODALIDADE 'A'.
2.2.1. 30% (trinta por cento) - do valor de planilha, pago após a contratação do fornecedor e/ou fabricante:
 (...) 
2.2.2. 20% (vinte por cento) - Após a realização dos testes em fábrica exigidos pela INFRAERO.
 (...) 
2.2.3. 20% (vinte por cento) - Após a entrega dos equipamentos pelo fornecedor, no canteiro de obras, referentes a cada um dos itens de planilha.
 (...) 
2.2.4. 20% (vinte por cento) - Após a montagem dos equipamentos nos locais estipulados nos projetos conforme as especificações, após os testes operacionais e após a aceitação pela fiscalização. Referentes a cada um dos itens de Planilha.
 (...) 
22.106.	A quantidade de planilha contratual deste item era de 2 cj (conjuntos) , de modo que a quantidade medida de 0,60 ou 60% representa o cumprimento do evento de medição e pagamento descrito no item 2.2.1, acima.
22.107.	Portanto, o critério adotado no laudo pericial de que apenas a escada instalada era passível de medição contraria frontalmente as condições especificadas no edital.
22.108.	Análise:
22.109.	Mediante consulta à cópia do Anexo XI do edital da licitação da obra analisada anexada pelo recorrente, confirma-se a presença das cláusulas transcritas acima (peça 166, p. 8-11) .
22.110.	O laudo dos peritos federais informa que não foi computada execução alguma das escadas rolantes porque 'nem sequer foi constatado o seu fornecimento' (TC Processo 008.884/2006-0, anexo, peça 172, p. 77) . No entanto, é inteiramente verossímil a assertiva do recorrente de que o valor medido, de 0,6 cj correspondia a 30% das 2,0 unidades cuja instalação fora prevista, tendo em vista o pagamento de 30% do valor de planilha logo após a contratação do fornecedor e/ou fabricante, conforme previsto no item 2.2.1 do referido anexo editalício.
22.111.	Portanto, à semelhança do ocorrido com o item referente às telhas zipadas, referido acima, propõe-se o acolhimento da alegação do recorrente no sentido da exclusão do débito examinado neste item, atribuindo-se-lhe o valor de R$ 522.228,99, conforme critério estabelecido acima.
22.112.	Alegações de Protásio de Oliveira Filho (peças 157, p. 1-8, e 158) :
22.113.	Em mais da metade dos itens analisados em 'Relatório de Comentários Técnicos' elaborado por consultor contratado pelo recorrente (peça 158) , foram utilizados critérios inadequados de medição no Laudo Pericial INC/Ditec/DPF 343/2009.
22.114.	Dessa forma, o julgador deve se desvincular de sua conclusão, conforme indicam a lei e a jurisprudência.[footnoteRef:14] [14:  CPC, art. 479. TJ/RS, AC 70080596653 RS, Relatora Lusmary Fatima Turelly da Silva, 5ª Câmara Cível, DJ 29/4/2019. STJ, REsp 865803/ES, relator Min. Aldir Passarinho Junior, 4ª Turma, DJe 26/5/2010.] 
22.115.	Conforme o art. 8º, inc. II, da IN TCU 71/2012, a condenação ao ressarcimento de dano não pode se dar com base em cálculo eivado de incerteza. Nesse sentido, a jurisprudência dessa Corte.[footnoteRef:15] [15:  Acórdão 6903/2018-TCU-Segunda Câmara, relatora Min. Ana Arraes.] 
22.116.	Análise:
22.117.	Conforme se pode verificar acima, não se considera, nesta instrução, que o recorrente tenha demonstrado satisfatoriamente que os critérios do laudo pericial do DPF tenham sido inadequados em mais da metade dos itens analisados no relatório por ele anexado aos autos. Entende-se que, na maioria dos itens questionados pelo recorrente, não há elementos objetivos suficientes para chegar a essa conclusão.
22.118.	Portanto, o referido relatório não constitui fundamento suficiente para desvincular o Tribunal das conclusões do laudo pericial e invalidar o débito apontado nos presentes autos, em razão de incerteza na sua apuração.
22.119.	Ressalte-se, porém, que se considerou acima que o débito associado ao superfaturamento de quantidades padece, sim, de incerteza, mas não devido à análise de itens isolados, e sim ao completo desconhecimento dos critérios de medição empregados pelos peritos da Polícia Federal na elaboração do Laudo 343/2009 - INC/Ditec/DPF. E que, como esse débito foi levantado em processo de auditoria, o ônus da superação da sua iliquidez cabia ao Tribunal, que não se desincumbiu dele, de modo que se propôs a sua anulação.
22.120.	Propõe-se, portanto, o atendimento ao pedido do recorrente, mas por motivos diversos dos alegados neste tópico.
22.121.	Alegações de Eleuza Terezinha Manzoni dos Santos Lores (peça 132, p. 2-8) :
22.122.	Na época da elaboração do orçamento da Concorrência 13/Daag/SBMQ/2003, os investimentos da Infraero não estavam incluídos no Orçamento Geral da União - OGU, de modo que a empresa não estava obrigada a observar os preços do Sinapi e do Sicro, conforme determinava a Lei de Diretrizes Orçamentárias - LDO.
22.123.	Por isso, a Superintendência de Empreendimentos de Engenharia - DEEE da Infraero contratou a empresa Planorcon para elaborar o projeto das obras, utilizando como parâmetro os projetos executivos do Aeroporto de Palmas/TO, conforme facultado pelo Manual de Gestão da Engenharia - Mages da Infraero.[footnoteRef:16] [16:  Mages/Infraero, Capítulo 8, item 3.2.1.18: 'os preços de referência podem ter origens diversas, como propostas apresentadas em licitações, consultas diretas ao mercado, publicações especializadas, (..) '.] 
22.124.	Nessa mesma situação, o Plenário desse Tribunal excluiu a responsabilidade do Superintendente Regional da Infraero, considerando que a sua conduta, comparada à de um 'homem médio' foi regular.[footnoteRef:17] [17:  Acórdão 1783/2011-TCU-Plenário, relator Min. Ubiratan Aguiar.] 
22.125.	De acordo com o Manual de Gestão de Engenharia da Infraero,[footnoteRef:18] a consolidação e coordenação da atividade de orçamentação cabe à DEEE. Portanto, a recorrente não tinha competência para atuar no processo de elaboração do orçamento da obra. Também não tinha conhecimento técnico suficiente para detectar qualquer falha, além de ser humanamente impossível que revisasse todas as fases do procedimento licitatório, inclusive a planilha de preços.[footnoteRef:19] [18:  Capítulo 4, item 4.1.1.4.]  [19:  Nesse sentido, TC Processo 011.844/2003-1, Acórdão 1723/2004-TCU-Plenário, relator Min. Adylson Mota.] 
22.126.	É entendimento desta Corte de Contas que os julgados devem ser uniformes, sob pena de se afrontar o princípio da segurança jurídica.[footnoteRef:20] Assim, deve ser aplicado à recorrente o mesmo entendimento conferido ao Superintendente da Infraero no precedente referido acima. [20:  TC Processo 649.033/1994-9. Acórdão 103/2001-TCU-Plenário. Relator Min. Valmir Campelo. TC Processo 008.547/2006-0. Acórdão 1012/2009-TCU-Segunda Câmara. Relator Min. Walton Alencar. TC Processo 008.547/2006-0. Acórdão 3051/2008-TCU-Segunda Câmara. Relator Min. Ubiratan Aguiar.] 
22.127.	Análise:
22.128.	Quanto à responsabilidade da recorrente pelo superfaturamento que é objeto desta TCE, o relatório do acórdão recorrido registra que (peça 103, p. 5) :
Assim, Eleuza, em razão de ser arquiteta e diretora de área (técnica) de engenharia, não poderia alegar desconhecimento sobre o assunto, em especial devido a duas razões. Primeiro, por ter centralizado as decisões correlatas ao processo, como a aprovação de documentação técnica da licitação, a homologação do certame, a adjudicação do objeto ao vencedor e a assinatura do contrato dele decorrente, avocando, dessa maneira, a responsabilidade de tais atos. Segundo, tendo em vista a culpa in eligendo e in vigilando sobre os quadros técnicos e administrativos sob sua coordenação e supervisão.
22.129.	O relatório do Acórdão 1703/2012-TCU-Plenário, que promoveu a conversão do relatório de auditoria na presente TCE, é mais preciso, ao apontar que (TC Processo 008.884/2006-0, anexo, peça 52, p. 132) :
52.	Entende-se que esta responsabilidade, tanto pelo sobrepreço quanto pelo superfaturamento decorrente da execução contratual com preços unitários acima dos referenciais, recai sobre a Srª Eleuza Terezinha Manzoni dos Santos Lores (CPF XXX.876.387-XX) , Diretora de Engenharia da Infraero, por ter analisado e aprovado o Edital da Fase II - Apresentação e Julgamento de Propostas (fls. 222, Anexo 11, V. 1 [TC Processo 008.884/2006-0, anexo, peça 96, p. 37]) , apesar de constar orçamento de referência superestimado (preços unitários acima do Sinapi/Sicro - ver Irregularidade 6) e ainda de cláusulas em que se admitia que o orçamento contratado apresentasse uma variação a maior de 20% e 10% em relação aos preços unitários e preço total do orçamento de referência e taxa de BDI de até 45%, fatores que culminaram na contratação com sobrepreço.
22.130.	Assim, apesar do disposto no manual da Infraero referido pela recorrente, fica claro que ela participou decisivamente da cadeia de fatos que deu causa ao superfaturamento que é questionado nos presentes autos, sobretudo ao aprovar edital e ao homologar licitação com preços unitários acima dos referenciais.
22.131.	Como bem expresso, por exemplo, no parecer do MP/TCU reproduzido no relatório do Acórdão 856/2016-TCU-Plenário (com destaques acrescidos) :
 (...) a assinatura em pareceres, laudos, perícias, atestados e atos congêneres não é meramente formal, figurativa.
Nos termos do entendimento assente no Acórdão 343/2007-TCU-Plenário, 'a lei exige a assinatura nos documentos exatamente para delimitar responsabilidades. A participação de vários agentes na conformação do ato também é um método de controle, sendo que a assinatura é condição de eficácia e de vinculação de responsabilidade de seu autor'.
Ao ordenador de despesas compete verificar todo o processo de dispêndio, com o objetivo de, entre outras medidas, detectar possíveis irregularidades, de modo que a sua assinatura não configura mera formalidade, mas autêntica instância de controle de gastos dos recursos públicos (Boletim de Jurisprudência 74/2015) .
Já decidiu esta Corte que ao administrador cabe a responsabilidade por estabelecer procedimentos administrativos que ofereçam, com razoável grau de segurança, condições favoráveis para o acerto de suas decisões e o monitoramento dos atos de seus subordinados (Acórdão 2238/2006-TCU-Plenário) .
22.132.	No mesmo sentido, a jurisprudência selecionada deste Tribunal:
A homologação de um procedimento licitatório não é ato meramente formal, em que a autoridade competente apõe sua assinatura e toma ciência do resultado do certame. Trata-se, na verdade, de ato por meio do qual a autoridade administrativa exerce o controle sobre a legalidade do procedimento. Assim, caso haja alguma irregularidade no transcorrer da licitação, cumpre à autoridade competente rejeitar a homologação.
Acórdão 690/2008-TCU-Primeira Câmara, relator Marcos Bemquerer.
22.133.	Assim, ainda que não lhe coubesse a competência ou que não detivesse o conhecimento técnico necessário, ocorre que, por meio dos atos mencionados acima, a recorrente teve atuação decisiva para a consumação do fato apontado nestes autos, de modo que é inquestionável sua responsabilidade por esse resultado, cabendo-lhe, por isso, arcar com suas possíveis consequências.
22.134.	Uma das irregularidades identificadas no Relatório de Auditoria Fiscobras 2006, que motivou a instauração da presente TCE, foi a 'Ausência de justificativa para preços acima dos sistemas de referência no orçamento-base da obra, conforme determinado na LDO' (TC Processo 008.884/2006-0, anexo, peça 2, p. 32-34) . A determinação a que se referia o relatório estava contida no seguinte dispositivo da LDO 2004 (Lei 10.707/2003) :
Art. 101. Os custos unitários de materiais e serviços de obras executadas com recursos dos orçamentos da União não poderão ser superiores à mediana daqueles constantes do Sistema Nacional de Pesquisa de Custos e Índices da Construção Civil - Sinapi, mantido pela Caixa Econômica Federal.
§ 1º Somente em condições especiais, devidamente justificadas em relatório técnico circunstanciado, aprovado pela autoridade competente, poderão os respectivos custos ultrapassar o limite fixado no caput, sem prejuízo da avaliação dos órgãos de controle interno e externo.
 (...) 
22.135.	Conforme consta do Relatório de Gestão 2005 da Infraero (p. 13-14) :
Objetivos e Metas Governamentais
Os instrumentos de planejamento governamental que permitem avaliar o desempenho da INFRAERO frente aos objetivos, metas e limites estabelecidos pelo Governo Federal são:
- Plano Plurianual
- Orçamento de Investimentos
- Programa de Dispêndios Globais - PDG
Plano Plurianual - PPA e Orçamento de Investimentos
Os principais investimentos da INFRAERO, por determinação legal, não são imobilizados no Ativo Permanente da Empresa e, em conseqüência, não constavam, até 2004, do Orçamento de Investimentos das Empresas Estatais.
O Parecer CST/SIPR nº . 2.100, de 30 de julho de 1980, da Secretaria da Receita Federal, ratificado pela SRRF - 1ª RF - DISIT - Decisão 121, de 06 de novembro de 1995, define que 'As despesas efetuadas pela Infraero e suas subsidiárias na realização de obras com recursos próprios, desde que não possam constar de seus Ativos, e devam ser, de imediato, transferidos ao acervo de Bens da União, poderão, excepcionalmente, ser admitidas como operacionais, na forma do disposto no artigo nº . 170 do RIR/75.' Desse modo, os investimentos realizados para ampliação e modernização dos aeroportos sob jurisdição da INFRAERO são contabilizados, para efeitos societários e fiscais, como despesas na demonstração de resultado da Empresa, integrando, então, o Programa de Dispêndios Globais - PDG desta Empresa e o Plano Plurianual como 'ação não orçamentária'.
No entanto, a aplicação dos recursos oriundos do aporte de capital, efetivado pela União em 2005, em obras e serviços de engenharia foi registrado no Orçamento de Investimentos da INFRAERO, por determinação externa.
Dessa forma, os investimentos da INFRAERO em obras e serviços de engenharia realizados em bens da União encontram-se registrados em parte do PDG e em parte no Orçamento de Investimento juntamente com os outros investimentos que são imobilizados no Ativo Permanente da Empresa.
22.136.	A 'determinação externa' mencionada no relatório de gestão foi oriunda do Congresso Nacional, conforme manifestação da Infraero nos autos do TC Processo 007.137/2006-7 (peça 1, p. 33) :
 (...) atendendo determinação da Comissão Mista de Planos, Orçamentos Públicos e Fiscalização do Congresso Nacional, o Orçamento Geral da União, para o exercício de 2006, passou a contemplar os contratos de engenharia efetivamente firmados no âmbito da INFRAERO. Assim, pela primeira vez, os investimentos na modernização dos aeroportos passaram a figurar no O.G.U. As licitações em curso não foram contempladas na primeira etapa.
22.137.	A matéria não era isenta de controvérsia. Tanto que, posteriormente, se vislumbrou a necessidade de consignar expressamente na LDO 2008 (Lei 11.514/2007) que:
Art. 59. O Orçamento de Investimento previsto no art. 165, § 5º, inciso II, da Constituição, abrangerá as empresas em que a União, direta ou indiretamente, detenha a maioria do capital social com direito a voto, ressalvado o disposto no § 5º deste artigo, e dele constarão todos os investimentos realizados, independentemente da fonte de financiamento utilizada.
§ 1º Para efeito de compatibilidade da programação orçamentária a que se refere este artigo com a Lei nº 6.404, de 15 de dezembro de 1976, serão consideradas investimento as despesas com:
I - aquisição do ativo imobilizado, excetuadas as relativas à aquisição de bens para arrendamento mercantil; e
II - benfeitorias realizadas em bens da União por empresas estatais.
22.138.	Portanto, ante o fato de que se tratava de entendimento ainda não consolidado, que só foi objeto de determinação e previsão legal depois dos fatos atribuídos à recorrente no presente processo, procede sua alegação de que não estava obrigada a observar os preços do Sinapi/Sicro em razão de comando inscrito na LDO.
22.139.	No entanto, à época dos atos que lhe são atribuídos (em 2004) , já havia jurisprudência consolidada nesta Corte sobre tal obrigatoriedade. Como bem expresso em trecho de instrução técnica da Seinfra transcrito no relatório do Acórdão 301/2008-TCU-Plenário, relator Benjamin Zymler, por meio do qual se apreciou tomada de contas especial referente a relatório de levantamento de auditoria nas obras do aeroporto de Vitória/ES (que tinha como um dos responsáveis a recorrente) :
52.	No tocante à alegada inexistência de critérios acerca de preços de obras públicas em 2004 e à aplicação retroativa de jurisprudência do TCU relativa ao uso de sistemas referenciais em orçamentos de obras públicas, ressalta-se que, já em 1999, na Decisão 411/1999-Plenário, o TCU determinou à Caixa Econômica Federal, quanto às atividades de análise cadastral, econômico-financeira, jurídica e de engenharia, que verificasse a possibilidade de adotar exclusivamente o Sinapi para a avaliação de custos de imóveis financiados através da Caixa, desde a fase de análise de projetos, qualquer que fosse o Programa Habitacional.
53.	A Decisão 469/1999-TCU-Plenário, que julgou processo relativo ao Fórum Trabalhista do Tribunal Regional do Trabalho em São Paulo, também se valeu do Sinapi como critério para avaliação de preços em obras públicas.
54.	Outras decisões exaradas pelo Tribunal, desde então, se valeram de sistemas oficiais de preços como critério de preços de mercado em obras públicas, a exemplo das Decisões 67/2001, 338/2001, 867/2001, 879/2001, todas do Plenário, sendo esta última relativa à obra do Aeroporto de Salvador/BA, empreendimento executado pela própria Infraero.
55.	A Decisão 879/2001-TCU-Plenário também validou o uso do Sicro como critério para avaliação de preços em obras públicas, inclusive de aeroportos.
56.	No caso do Sicro, a jurisprudência do Tribunal remonta a 1996 - Acórdão 20/1996-TCU-Plenário. Outros julgados anteriores à celebração do contrato também validaram esse entendimento, a saber, Decisões 38/1999, 275/2000, 281/2000, 339/2000, 444/2000, todas do Plenário.
57.	Em 2003, a jurisprudência do Plenário do TCU também evidenciou a necessidade do uso dos sistemas oficiais de preços, valendo destacar: Acórdãos 1.564/2003, 1.611/2003, 1.750/2003 e 1.928/2003. Segue trecho do voto do penúltimo:
24.	Por outro lado, cabe ressaltar que esta Corte de Contas vem adotando os sistemas oficiais de cotação de preço como referência para verificação de compatibilidade com os preços de mercado, a exemplo do SICRO II. Tal procedimento deve, a meu ver, ser sempre privilegiado. Na medida em que a sua utilização é efetiva, quer pelos próprios órgãos e entidades nas suas contratações, quer por este Tribunal ao fiscalizar os atos de gestão de seus jurisdicionados, os parâmetros ali contemplados tendem, ao longo do tempo, a refletir cada vez mais dados reais, em lugar de aproximados, ganhando contornos de maior fidedignidade. (grifo nosso) 
58.	Ainda, a Lei de Diretrizes Orçamentárias - LDO para 2004 (Lei 10.707, de 30/7/2003) já indicava como regra geral que os custos unitários de materiais e serviços de obras executadas com recursos dos orçamentos da União não poderiam ser superiores à mediana daqueles constantes do Sinapi.
59.	Portanto, na data da publicação do edital da concorrência 004/DAAG/SBVT em 18/9/2003 (cf. peça 1, p. 14, do TC Processo 013.389/2006-0) , havia determinações claras para a utilização de sistemas referenciais em orçamentos de obras públicas, mormente na jurisprudência do TCU e na LDO/2004, considerando sua publicação em 30/7/2003, não procedendo as alegações de que: (i) a regra teria sido inserida nas LDOs posteriores à realização do certame; e (ii) a jurisprudência do TCU acerca da matéria teria sido firmada a partir de 2007, sendo vedada a retroação ao ano de 2004.
22.140.	Por conseguinte, embora a previsão na LDO 2004, por si só, não seja suficiente para se considerar que a recorrente tinha o dever de verificar a observância dos preços referenciais constantes dos sistemas oficiais, é claro que passa a sê-lo quando tomada em conjunto com a jurisprudência desta Corte de Contas que, à época dos fatos, já se encontrava firmada nesse sentido.
22.141.	Por fim, a recorrente demanda a aplicação a seu favor, neste caso, do mesmo entendimento adotado no Acórdão 1783/2011-TCU-Plenário, relator Ubiratan Aguiar, proferido no TC Processo 008.664/2007-4, em que, em circunstâncias muito semelhantes, se excluiu a responsabilidade do Superintendente Regional da Infraero. Pontua a necessidade de se manter a uniformidade do entendimento jurisprudencial desta Corte.
22.142.	Ocorre que essa mesma alegação, em caso da mesma espécie, foi analisada no Acórdão 2984/2016-TCU-Plenário, proferido, em sede de recurso de reconsideração da própria Eleuza Lores, no âmbito do TC Processo 005.590/2011-6. Naquela ocasião, o Ministro Relator, Augusto Nardes, que propugnava pela exclusão da responsabilidade da recorrente por analogia com a decisão benéfica ao superintendente regional no Acórdão 1783/2011-TCU-Plenário, foi voto vencido, frente ao entendimento esposado pela redatora, Min. Ana Arraes, de que a exclusão da responsabilidade do superintendente regional fora equivocada.
22.143.	Portanto, o Plenário deste Tribunal já decidiu, especificamente, que a exclusão da responsabilidade do superintendente regional, no Acórdão 1783/2001-TCU-Plenário, não é extensível à recorrente, em casos da mesma espécie, como o de que ora se trata. Assim, a pretensão de observância da jurisprudência desta Corte manifestada pela recorrente milita em seu desfavor, isto é, no sentido da confirmação de sua responsabilidade nesta TCE.
22.144.	Propõe-se, por conseguinte, a rejeição das alegações propostas pela recorrente no presente tópico.
22.145.	Alegações de Eleuza Terezinha Manzoni dos Santos Lores (peça 132, p. 8-10) :
22.146.	No Acórdão 2063/2006-TCU-Plenário], concluiu-se que a magnitude do suposto sobrepreço somente poderia ser fixada mediante análise detalhada da planilha de custos, de modo que foi determinada à Infraero a obtenção das informações junto à contratada.
22.147.	Embora as composições analíticas dos preços tenham sido apresentadas pela Infraero, foi determinado, por meio do Acórdão 2162/2008-TCU-Plenário, o sobrestamento da sua análise, após reunião realizada entre o então relator do processo e representantes da Casa Civil e do Ministério da Defesa, realizada quando a defendente não mais ocupava o cargo de diretoria na Infraero.
22.148.	Nesse mesmo acórdão, foi determinada a suspensão cautelar das execuções orçamentária e financeira do Contrato 61-EG/2004/31, celebrado entre a Infraero e a Construtora Beter S.A. Ocorre que o bloqueio orçamentário acabou resultando na rescisão unilateral do instrumento contratual.
22.149.	Ao tomar ciência desse fato, o relator determinou a abertura de processo de TCE, sem que as composições de preços fossem analisadas.
22.150.	A ocorrência do suposto sobrepreço deixou de ter presunção absoluta quando o Tribunal determinou à Infraero que contemplasse no projeto executivo a ser concluído as alterações contratuais e aditivos, a fim de que pudesse examinar seus reflexos na obra e, então, concluir sobre a ocorrência ou não de sobrepreço.
22.151.	A recorrente não pode ser condenada a ressarcir o erário por existência de sobrepreço que sequer foi aferido, mormente em razão de descumprimento de determinações que não lhe competiam, pois não ocupava mais o cargo de diretora de engenharia.
22.152.	A instauração de TCE sem comprovação de sobrepreço contraria o art. 5º, inc. I, da IN TCU 71/2012.
22.153.	Análise:
22.154.	De fato, no Acórdão 2063/2006-TCU-Plenário, relator Benjamin Zymler, foi determinado à Infraero que:
9.1.1. obtenha junto ao Consórcio Gautama/Beter e encaminhe, dentro do prazo de 30 (trinta) dias, a Composição Analítica de Preço Unitário de Serviço dos 300 (trezentos) itens da planilha de preços de maior valor financeiro relativo ao Contrato n.º 061-EG/2004/0031, na forma do Anexo V do Edital de Apresentação e Julgamento de Propostas - Fase II - Técnica e Preço (subitem 15.6) , fazendo-se as devidas justificativas quando houver diferenças positivas ou negativas em relação aos preços unitários dos itens constantes nos sistemas Sicro e Sinapi;
22.155.	Já no relatório do Acórdão 1703/2012-TCU-Plenário, relator Benjamin Zymler, registra-se que (os volumes e folhas referidos são do TC Processo 008.884/2006-0) :
24.	Em 11/5/2007, por meio da CF nº 9129/DE/2007 (fls. 1, Anexo 17, Principal) , foram encaminhadas ao TCU as composições de preços unitários do Consórcio Gautama-Beter, a fim de atender ao item 9.1.1 do Acórdão 2063/2006-TCU-Plenário, bem como estudo elaborado pela Infraero, relativo aos custos unitários dos 150 itens mais relevantes da planilha orçamentária (CF nº 9108/EPEP/2007, de 11/5/2007; fls. 2/3, Anexo 17, Principal) .
25.	Essa documentação passou a compor o Anexo 17 dos autos (volumes 1 a 8) e foi encaminhada à Secob nos termos do item 9.3 do Acórdão 1015/2007-TCU-Plenário, para análise e emissão de parecer acerca da irregularidade de sobrepreço (Memorando nº 059/Secex/AP, de 6/6/2007; fls. 18, Anexo 17, Principal) .
 (...) 
28.	Na análise da Secob, consolidada no Parecer de 9/11/2007 (fls. 19-62, Anexo 17, Principal) , destacaram-se diversas fragilidades na documentação apresentada, especialmente em relação à do Consórcio Gautama-Beter, que não atendeu às determinações contidas no Acórdão 2063/2006-TCU-Plenário quanto à apresentação das justificativas técnicas para adoção de custos unitários e composições analíticas divergentes dos constantes nos sistemas de referência (Sinapi/Sicro) . (...) 
 (...) 
29.	Em 13/11/2007, mediante Despacho do Relator (fls. 215-216, V. 8) , foi dada nova oportunidade à Infraero para justificar o sobrepreço identificado na amostra de 107 itens entre os mais relevantes do contrato (apresentação de planilha de preços específica no prazo de 30 dias) .
 (...) 
32.	Em atendimento ao Despacho do Relator de 13/11/2007 (parágrafo 29 acima) , a Estatal forneceu a documentação em quatro etapas, juntada aos anexos 25, 26, 27 e 28 dos autos, sendo que a última foi recebida no TCU em 7/1/2008.
33.	A referida documentação foi submetida à Secob para manifestação conclusiva acerca das composições de preços unitários da Infraero, segundo Despacho do Relator proferido em 12/2/2008 (fls. 886, V. 12) .
34.	Porém, em função de reunião realizada com a presença de representantes da Infraero, da Casa Civil, do TCU e também do Ministério da Defesa para tratar do andamento das análises relativas ao Aeroporto de Vitória, cujos histórico e situação assemelhavam-se aos do Aeroporto de Macapá, bem como do Relatório da Auditoria Interna da Infraero (Anexo 23 dos autos) , tomou-se conhecimento de que as alterações de projeto implementadas nessas obras sem a formalização dos correspondentes termos aditivos eram de tal relevância, que qualquer análise com base na Curva ABC da planilha original do contrato levaria a uma conclusão desconexa da realidade do empreendimento (Instrução Secob, de 21/2/2008; fls. 887-890, V. 12) .
35.	Diante disso, decidiu-se por sobrestar a análise dos aspectos técnicos referentes aos preços praticados no Contrato nº 061-EG/2004/0031 até que a Infraero apresentasse a documentação relativa às alterações ocorridas no projeto (Despacho do Relator, de 27/2/2008; fls. 891, V. 12) .
36.	No período do sobrestamento, tomou-se conhecimento do descumprimento da condição imposta no item 9.2.2.2 do Acórdão 2603/2007-TCU-Plenário pela Construtora Beter S/A, relativa à exigência de garantia. Apesar de decorridos cerca de 153 dias desde o início do prazo estabelecido (CF 10.005/PRAI/2008, de 6/5/2008; fls. 913, V. 12) , permanecia a ausência de projeto executivo, configurando gravíssima lesão à ordem jurídica, sendo verificadas outras irregularidades graves no levantamento de auditoria do Fiscobras 2008 (Fiscalis 94/2008; fls. 950-999, V. 12) .
37.	Assim, o Relator decidiu por levantar o sobrestamento da análise de preços e apresentou determinação à Secob para que formulasse diligência à Infraero, visando à obtenção dos elementos técnicos necessários ao desenvolvimento do trabalho (Despacho do Relator, de 4/6/2008; fls. 929-930, V. 12) , em especial os relativos a projetos e preços.
38.	Em resposta ao Ofício de Diligência nº 128/2008-TCU-Secob, de 5/6/2008, foram fornecidas as informações acostadas aos autos às fls. 939 a 948 do Volume 12, encaminhados por meio da CF nº 14333/PRAI/2008 (fls. 938, V. 12) , de 25/6/2008, e a documentação complementar intitulada 'Evolução do Contrato/Aditivos - Aeroporto de Macapá' (Anexo 29 - Termo de Abertura de Anexo de 17/7/2008) .
39.	A expectativa, ao se promover a referida diligência no Aeroporto de Macapá, foi a de obter os dados do projeto executivo que contemplassem as alterações implementadas no contrato, bem como de avaliar a pertinência dessas mudanças, tendo em vista as motivações constantes das justificativas de aditamento solicitadas, e, com base nesses elementos, os quais deveriam refletir a realidade da obra, analisar conclusivamente a questão do sobrepreço.
40.	Na instrução Secob (fls. 1002-1020, V. 12) , de 15/8/2008, constatou-se que a expectativa restou frustrada pois (...) a planilha orçamentária apresentada referia-se a projeto executivo inconcluso (somente 80% foi elaborado) e inexistiam os termos aditivos e as respectivas justificativas para as alterações promovidas em relação ao projeto básico.
41.	O risco de novas alterações na planilha orçamentária, com interferência na sua parte materialmente mais relevante, que se relaciona à parte a da Curva ABC, impediu nova análise de preços, prevalecendo as conclusões obtidas no Parecer da Secob de 9/11/2007 (parágrafo 28 desta Instrução) .
22.156.	Como se pode verificar, houve análise da documentação apresentada pela Infraero em atendimento à determinação do item 9.1.1 do Acórdão 2063/2006-TCU-Plenário, porém, foi considerada frágil, especialmente no que tange à apresentação das justificativas técnicas para adoção de custos unitários e composições analíticas divergentes dos constantes nos sistemas de referência (Sinapi/Sicro) .
22.157.	Houve nova apresentação de composições de preços unitários em resposta ao Despacho do Min. Relator de 13/11/2007. Mas sua análise foi sobrestada, no início de 2008, devido à reunião realizada no TCU com representantes da Casa Civil e da Infraero. A seguir, o sobrestamento foi levantado, mas não se procedeu à análise das composições, devido às alterações na planilha orçamentária.
22.158.	Depois disso, não se encontra mais nenhuma referência no inteiro teor do Acórdão 1703/2012-TCU-Plenário nem nos autos do RL nem nos desta TCE às composições de preços apresentadas pela Infraero em 2007. Conclui-se, então, que, de fato, nunca foram analisadas.
22.159.	De alguma forma, que, com as devidas vênias, o referido acórdão não esclarece, o problema da imprecisão da planilha orçamentária por causa das alterações contratuais deixou de ser o óbice intransponível que representara anteriormente, pois se procedeu ao cálculo do superfaturamento, em parte derivado da verificação de divergência dos preços unitários da obra com os preços de referência. Esse superfaturamento serviu de fundamento à conversão do processo na presente TCE, a qual resultou na condenação em débito dos responsáveis.
22.160.	Entende-se aqui como correta a ênfase dada pelo Tribunal, durante cerca de dois anos, no mínimo, à obtenção das composições de preço unitário da obra, tendo em vista que poderiam, em tese, justificar total ou parcialmente as divergências com os preços de referência. Notadamente considerando-se que se trata de obra aeroportuária, cujas peculiaridades podem motivar ajustes nas composições de preços unitários, como já reconhecido várias vezes pelo Tribunal,
22.161.	Portanto, com renovadas vênias, entende-se, em sintonia com a alegação da recorrente, que a falta de análise das composições de preços unitários apresentadas pela Infraero desfaz a presunção absoluta de ocorrência de superfaturamento, visto que lança dúvidas sobre todo o cálculo que serviu de base ao Acórdão 1703/2012-TCU-Plenário, devido à possibilidade de que as divergências com os preços de referência possam, pelo menos em alguma parte, ser justificáveis.
22.162.	Assim, falta liquidez ao débito imputado nestes autos em razão da inobservância dos preços unitários de referência, tendo em vista não ser determinado, quanto a seu objeto, nem mesmo certo, quanto à sua existência. Por esse motivo, propõe-se a sua exclusão.
22.163.	É claro que não cabe atribuir responsabilidade à recorrente nos presentes autos pelo descumprimento de determinações expedidas quando não mais ocupava cargo na diretoria da Infraero. Caso remanesça a imputação de superfaturamento de preços, todavia, persiste sua responsabilidade por ter dado causa a essa irregularidade.
22.164.	Alegações de Eleuza Terezinha Manzoni dos Santos Lores (peça 132, p. 10-12) :
22.165.	A quantificação do suposto superfaturamento só ocorreu por meio do Laudo Pericial INC/Ditec/DPF 343, de 2/3/2009, realizado pela Polícia Federal, único referencial adotado pela equipe técnica, sem que os responsáveis tivessem oportunidade de manifestar-se a respeito.
22.166.	A análise pretérita realizada pela Secex/AP não se fez precisa ao ponto de culminar com a classificação de obra com execução irregular. Considerar custos de obras realizadas pela Caixa (Sinapi) e pelo Dnit (Sicro) sem considerar as variáveis e condicionantes de sua execução em um aeroporto distorce a conclusão de auditoria.
22.167.	A Lei 8.666/1993 prescreve, em seu art. 3º, que a licitação se destina a selecionar a proposta mais vantajosa para a Administração.
22.168.	Mas como os preços de referência publicados pelo Sinapi/Sicro são balizados pelo mercado, eventual auditoria poderia identificar sobrepreço nos serviços que serviram de base para sua apuração, o que tornaria esses preços de referência elevados à vista do efetivo valor praticado pelo mercado.
22.169.	No estudo realizado pela Secex/AP, somente foram considerados os preços que estavam acima da média, desconsiderando aqueles abaixo da mediana. Mas alterar exclusivamente esses preços, sendo a nota de preços da proposta fundamentada no valor global, resultaria no rompimento do equilíbrio financeiro do contrato.
22.170.	Análise:
22.171.	Sobre o superfaturamento de quantidades, entende-se nesta instrução que não foi suficientemente demonstrado, conforme análise feita em tópico anterior.
22.172.	Eventuais imprecisões na análise efetuada pela Secex/AP na fase de auditoria não interessam à presente TCE, em que importam tão somente as análises que serviram de fundamento à citação e posterior condenação dos recorrentes, por meio do acórdão ora contestado.
22.173.	A questão da aplicabilidade dos preços de referência do Sinapi/Sicro a obras aeroportuárias já foi apresentada anteriormente nos autos e devidamente apreciada pela então Secretaria de Fiscalização de Obras e Patrimônio da União - Secob desta Corte, no âmbito do relatório de levantamento de auditoria que deu origem à presente TCE, conforme o trecho de instrução a seguir (TC Processo 008.884/2006-0, anexo, peça 109, p. 22-23) :
14.	Nesse contexto, observa-se que uma obra aeroportuária pode ser dividida em obras de edificações (TPS, área comercial, etc.) e em obras viárias (sistema de pistas, acessos, etc.) . Sendo assim, para o primeiro grupo, é tecnicamente justificável a aplicação do SINAPI para grande parte dos serviços a serem realizados, pois neste sistema são obtidos custos para fundações, estruturas, instalações elétricas, hidrossanitárias, etc.
15.	Quanto ao segundo grupo - obras viárias, tanto do ponto de vista operacional quanto do ponto de vista das exigências técnicas na execução dos serviços (pavimentação, drenagem, etc.) , é adequada a utilização do SICRO como sistema de referência de custos. A aplicabilidade dos custos disponibilizados nesse sistema em obras aeroportuárias é admitida pela própria Infraero, que utilizou várias composições desse sistema em sua revisão de preços das obras do aeroporto de Guarulhos.
16.	Apesar da indicação das fontes SINAPI e SICRO como limites de custos para a contratação de materiais e serviços de engenharia realizados com recursos federais, muitas vezes tais sistemas não contemplam todos os serviços inerentes a uma determinada obra, como nos aeroportos, que apresentam uma diversidade de equipamentos e serviços típicos. Além disso, verificam-se situações que acabam impondo ajustes às composições referenciais para adequá-las às especificações técnicas da obra, ao critério de medição dos serviços, à disposição do canteiro, às distâncias de transporte de material, à metodologia de orçamentação adotada, entre outras.
17.	De qualquer modo, não se defende a imutabilidade e a limitação aos valores disponíveis, no SICRO e no SINAPI. Admite-se a existência de circunstâncias tais que justifiquem a adoção de valores diferentes daqueles constantes nesses sistemas, no sentido de adequar-se às peculiaridades de cada empreendimento. Tais circunstâncias, contudo, devem ser devidamente explicitadas ainda na fase interna da licitação, observando-se a LDO e o princípio da motivação dos atos administrativos:
'§ 1° Somente em condições especiais, devidamente justificadas em relatório técnico circunstanciado, aprovado pela autoridade competente (grifo nosso) , poderão os respectivos custos ultrapassar o limite fixado no caput deste artigo, sem prejuízo da avaliação dos órgãos de controle interno e externo.' (Lei n° 11.514/2007, art. 115, §1°) 
18.	Conclui-se, portanto, que os custos referenciais obtidos no SINAPI e no SICRO são aplicáveis às obras aeroportuárias, devendo ser adotados como parâmetro para a elaboração do orçamento-base das licitações e como limite nas contratações de obras, tendo em vista os dispositivos da LDO. Porém, tais valores não são imutáveis/absolutos, admitindo-se ajustes às composições de custos obtidas nos sistemas para adequá-las às especificidades de cada obra ou, em último caso, a utilização de outras fontes, como as publicações da PINI, desde que sejam apresentadas as adequadas justificativas técnicas para o procedimento adotado.
22.174.	Assim, o Sinapi/Sicro, em obras aeroportuárias, são principalmente aplicáveis a edificações e obras viárias comuns, podendo ter suas composições ajustadas para refletir peculiaridades desse tipo de obra. E, em alguns casos, é necessário utilizar composições próprias.
22.175.	No entanto, embora tenha sido responsabilizada principalmente por aprovar o orçamento de referência utilizado na licitação da obra do Aeroporto de Macapá/AP e depois homologá-la, a recorrente não aponta qualquer instância em que as composições de preços unitários do Sicro/Sinapi devessem ser ajustadas ou substituídas para refletir as especificidades de obras aeroportuárias.
22.176.	Desse modo, suas alegações a propósito da inadequabilidade do Sinapi/Sicro a obras aeroportuárias não merecem ser acolhidas.
22.177.	Recorde-se que a credibilidade dos preços de referência estabelecidos pelo Sinapi/Sicro já havia sido estabelecida em 2004 e vem sendo continuamente reafirmada desde então, visto que publicados por órgãos especializados, com base em critérios claros e predefinidos, que se mostraram válidos em diversas situações concretas. O mesmo não se pode dizer do laudo pericial do DPF em que se baseou o superfaturamento de quantidades, cuja credibilidade, por isso, é bem mais passível de questionamento.
22.178.	Sobre a alegação de que os preços do Sinapi/Sicro poderiam, eles mesmos, apresentar sobrepreço, a recorrente não esclarece em que isso melhoraria sua situação, tendo em vista que, nesse caso, poderia haver subestimação do superfaturamento pelo qual foi responsabilizada e não o contrário. Também não apresenta qualquer exemplo desse tipo de ocorrência no orçamento da obra em questão, de modo que esse argumento se mostra inócuo.
22.179.	Por fim, sobre a alegação de que os preços abaixo da mediana não teriam sido considerados na determinação do superfaturamento, é claro que não procede, pois há vários exemplos, na planilha de cálculo em que foi efetuada (TC Processo 008.884/2006-0, anexo, peça 52, p. 92-97) , de itens com preços abaixo da mediana, que resultaram em superfaturamento negativo, que diminuiu o total imputado aos responsáveis. Tal foi o caso, entre outros, dos itens: 03.01.503, 03.02.102.01 e 03.01.342; 03.02.103.03, 03.01.501 e 03.01.345; 01.03.509.01 e 04.05.801.02.
23.	A verificação da boa-fé dos recorrentes.
23.1.	Alegações de Protásio de Oliveira Filho (peças 157, p. 8-9) :
23.2.	'A má-fé deve ser provada, enquanto a boa-fé pode ser presumida'.[footnoteRef:21] [21:  CHAVES, Francisco Eduardo Carrilho. Controle Externo da Gestão Pública: A Fiscalização pelo Legislativo e pelos Tribunais de Contas. 2ª ed. Impetus: Niterói, 2009, p. 355.TCU, Acórdão 3400/2011-TCU-Segunda Câmara e 2055 - 2ª Câmara (sic) [5022/2010-2ª Câmara].] 
23.3.	Ante a falta de comprovação de violações aos princípios da impessoalidade e da moralidade e de locupletamento do recorrente, é imperativo o reconhecimento de sua boa-fé.
23.4.	Caso o pleito de que sejam julgadas regulares as contas do recorrente não seja atendido, requer-se que essa Corte indique os motivos pelos quais rejeita, no caso concreto, os precedentes indicados (CPC, arts. 15 e 489, § 1º, incs. V e VI, e Súmula TCU 103) .
23.5.	Análise:
23.6.	As normas legais e a súmula referidas pelo recorrente afirmam a necessidade de levar em consideração, na fundamentação de decisões judiciais, a jurisprudência invocada pela parte e a aplicação subsidiária do CPC ao processo no TCU.
23.7.	Em defesa de tese, haurida da doutrina, de que a boa-fé pode ser presumida, o recorrente cita trechos dos Acórdão 3400/2011-TCU-Segunda Câmara e 5022/2010-2ª Câmara (erradamente designado como '2055 - 2ª Câmara') (peça 157, p. 8) .
23.8.	Ocorre que se trata claramente de hipóteses em que as circunstâncias peculiares de cada processo conduziram ao reconhecimento da boa-fé dos responsáveis pelo Tribunal, conforme proposta do relator. Na primeira, porque 'circunstâncias de fato concorreram efetivamente para as irregularidades em discussão'. Na segunda, porque apesar de 'as informações coligidas pela unidade técnica serem muito propensas a demonstrar a economicidade da técnica de química úmida em relação à de química seca, adotada na contratação em tela, entendo não haver nos autos, ainda assim, uma conclusão peremptória nesse sentido' (segmento omitido do trecho transcrito pelo recorrente) .
23.9.	Ademais, ao contrário do alegado, a jurisprudência desta Corte se posta firmemente contra a presunção de boa-fé nos processos de sua competência, conforme se verifica, por exemplo, nos seguintes enunciados:
Nos processos do TCU, a boa-fé dos responsáveis não pode ser simplesmente presumida, mas efetivamente comprovada.
Acórdão 1322/2007-TCU-Plenário, relator Aroldo Cedraz.
A boa-fé não pode ser presumida ou acatada a partir de mera alegação, devendo ser demonstrada e comprovada a partir dos elementos que integram os autos, corroborada em contexto fático propício ao reconhecimento dessa condição em favor dos responsáveis.
Acórdão 4667/2017-TCU-Primeira Câmara, relator Bruno Dantas.
A boa-fé não pode ser presumida, devendo ser demonstrada e comprovada a partir dos elementos que integram os autos.
Acórdão 1895/2014-TCU-Segunda Câmara, relatora Ana Arraes.
Tratando-se de processos atinentes ao exercício do controle financeiro da Administração Pública, a boa-fé não pode ser presumida, devendo ser demonstrada e comprovada a partir dos elementos que integram os autos.
Acórdão 763/2007-TCU-Segunda Câmara, relator Augusto Sherman.
23.10.	Ressalte-se, outrossim, que é evidente que não age com boa-fé responsável que, como o recorrente, assinou medições com preços manifestamente superfaturados em relação aos preços de referência do Sicro/Sinapi, amplamente reconhecidos como tais, à época, pelo TCU, e com possível superfaturamento de quantidade.
23.11.	Desse modo, não procede a pretensão de reconhecimento de boa-fé apresentada pelo recorrente, que é frontalmente rejeitada pela jurisprudência desta Corte.
23.12.	Alegações de Eleuza Terezinha Manzoni dos Santos Lores (peça 132, p. 12-14) :
23.13.	Em nenhum momento houve caracterização de má-fé na conduta da recorrente, que não pode ser responsabilizada porque não detinha conhecimento multidisciplinar que abrangesse todas as áreas da Infraero ou porque não reavaliou os trabalhos de seus subordinados. Essa exigência extrapola o conceito de 'administrador médio'.
23.14.	Ademais, a responsabilização da recorrente não foi aferida à luz do critério da impessoalidade, tendo em vista o registro no voto condutor do acórdão recorrido de que sua conduta teria sido reincidente.
23.15.	A condenação antecipada da recorrente foi debatida nos embargos de declaração opostos contra o acórdão recorrido.
23.16.	Verifica-se que, em todos os processos em que a recorrente é responsabilizada, qualquer argumento e prova apresentados são desconsiderados, e a redação dos fundamentos utilizados são os mesmos, demonstrando que o juízo de valor sobre a recorrente está previamente formado neste Tribunal, sem que sejam analisados os detalhes de cada caso concreto.
23.17.	Entende-se que, ausente má-fé, dolo ou culpa, a função do controle pode se exaurir com a expedição de recomendações.
23.18.	Análise:
23.19.	A recorrente recaiu em irregularidade semelhante à mencionada no tópico anterior, quanto ao outro recorrente, por ter aprovado edital de licitação com orçamento de obra superfaturado em relação aos preços de referência do Sinapi/Sicro e por ter homologado a licitação, sem que esse defeito fosse sanado. A verificação desse aspecto não exigia o 'conhecimento multidisciplinar' alegado pela recorrente, mas apenas ter ciência da legislação e da jurisprudência, o que era seu dever como administradora de alto escalão de empresa pública.
23.20.	É clara, pois, sua culpa pelas irregularidades de que trata esta TCE, que, à luz da legislação pertinente, não pode ser sanada pela mera expedição de 'recomendações'.
23.21.	De fato, tanto o relatório quanto o voto condutor do Acórdão 2121/2016-TCU-Plenário, ora recorrido, consideram que a conduta da recorrente foi reincidente, devido a ocorrências semelhantes em outros processos de obras aeroportuárias. Ao analisar argumento da recorrente contra essa imputação, apresentado em sede de embargos de declaração, o relator, Min. José Múcio Monteiro, no voto condutor do Acórdão 586/2017-TCU-Plenário, considerou que (peça 126, p. 4-5) :
17. Ao compulsar os presentes autos, não identifiquei elementos que efetivamente demonstrem a reincidência da embargante nos atos impugnados no acórdão ora recorrido. Assiste razão à recorrente quanto ao correto momento a ser considerada a 'reincidência': posteriormente ao trânsito em julgado de decisões anteriores.
 (...) 
19. (...) de fato, os processos referenciados na decisão ora embargada não possuíam decisão deste Tribunal transitada em julgado sobre assunto correlato ao tratado nestes autos em desfavor da recorrente.
20. Destaco, entretanto, que, diferentemente do argumentado pela embargante, a reincidência não foi considerada nem para fins de sua responsabilização, (...) tampouco na dosimetria da multa aplicada.
21. As sanções pecuniárias aplicadas aos responsáveis identificados no feito foram todas proporcionais aos respectivos débitos a eles imputados, tendo sido estabelecidas no valor correspondente a 5% do montante dos referidos débitos atualizados até a data da sessão em que foi prolatado o acórdão ora recorrido. Não houve, portanto, majoração no valor da multa da embargante em razão da mencionada reincidência.
23.22.	Verifica-se, portanto, que, apesar das incorretas menções à 'reincidência' no acórdão ora recorrido, o valor da multa foi determinado por meio da fixação de percentual que não sofreu qualquer influência dessa circunstância. Portanto, não procede a alegação de falta de impessoalidade em sua responsabilização.
23.23.	Todos os argumentos apresentados pela recorrente foram analisados ao longo das diversas peças de instrução processual e das deliberações proferidas nestes autos, do que é exemplo esta instrução. Não procede, portanto, sua alegação de que haveria juízo de valor previamente formado pelo Tribunal sobre sua conduta à frente de várias licitações de obras aeroportuárias como diretora da Infraero.
23.24.	Não merece acolhida, portanto, nenhum dos argumentos apresentados pela recorrente neste tópico.
24.	A razoabilidade e proporcionalidade das multas aplicadas aos recorrentes.
24.1.	Alegações de Protásio de Oliveira Filho (peça 123, p. 15-16) :
24.2.	Dada a inexistência de dano ao erário ou de má-fé do recorrente, falta razoabilidade na multa.
24.3.	Por outro lado, o suposto débito é desproporcional ao valor da multa aplicada, o que impõe sua revisão, conforme precedente decisório dessa Corte.[footnoteRef:22] [22:  TC Processo 016.971/2005-3. Relator: Min. Augusto Nardes. Acórdão 1349/2008-TCU-Plenário.] 
24.4.	A base de cálculo para a aplicação da multa desconsiderou a condenação de outros sujeitos em responsabilidade solidária.
24.5.	Análise:
24.6.	Como visto acima, o recorrente não logrou demonstrar a inexistência de dano ao erário no processo vertente. Nesse caso, mesmo que a boa-fé tivesse sido reconhecida, não haveria elisão do débito. Apenas, caso não observadas outras irregularidades, seria concedido novo prazo para o seu recolhimento, sem a incidência de juros de mora (RI/TCU, art. 202) . Então, a liquidação tempestiva do débito, atualizado monetariamente, sanearia o processo (Lei 8.443/1992, art. 12, § 2º) .
24.7.	Mas, repita-se, não age com boa-fé responsável que, como o recorrente, assinou medições com preços manifestamente superfaturados em relação aos preços de referência do Sicro/Sinapi, amplamente reconhecidos como tais, à época, pelo TCU, e com possível superfaturamento de quantidade.
24.8.	O art. 57 da Lei 8.443/1992, em que se baseou a condenação do recorrente, adota o valor integral de cada débito imputado como referência para a aplicação de multa proporcional. Não há qualquer previsão de que o valor da multa seja reduzido proporcionalmente ao quinhão de cada responsável, em caso de condenação solidária. Essa pretensão, portanto, carece de fundamentação legal.
24.9.	De acordo com esse mesmo dispositivo legal, é a multa que é proporcional ao débito, não o contrário. Não tem o menor cabimento, portanto, pretender a revisão deste devido a desproporcionalidade com aquela.
24.10.	No precedente jurisprudencial invocado pelo recorrente (Acórdão 1349/2008-TCU-Plenário, relator Augusto Nardes) , foi reduzida a multa aplicada a dirigentes da Superintendência da Zona Franca de Manaus - Suframa em razão de irregularidade cometida em processo licitatório, porque, embora o fato de terem observado parecer jurídico não os isentasse de responsabilidade, o relator considerou que:
30. In casu, (...) era plenamente razoável que os responsáveis, ao terem tomado ciência do teor do parecer final emitido pela procuradoria jurídica da Suframa, optassem por dar prosseguimento ao pregão eletrônico, ainda mais considerando que a primeira manifestação daquele órgão consultivo os alertava quanto ao risco de se efetuar a contratação direta, uma vez não preenchidos os requisitos de emergencialidade insertos na hipótese de dispensa de que trata o art. 24, inciso IV, da Lei nº 8.666/1993.
24.11.	Ou seja, a multa foi reduzida por circunstância fática específica daquele caso concreto, que tratava de situação totalmente diversa, não por pretensa desproporcionalidade entre débito e multa.
24.12.	Por conseguinte, nenhuma das alegações apresentadas neste tópico merece acolhimento.
24.13.	Alegações de Eleuza Terezinha Manzoni dos Santos Lores (peça 132, p. 14) :
24.14.	O valor da multa, se mantido, é bastante superior ao que tem sido aplicado mesmo em processos em que houve dano ao erário, o que não ocorreu na hipótese dos autos (p.ex., Acórdão 1896/2005-TCU-Plenário, relator Min. Ubiratan Aguiar) .
24.15.	Impõe-se a adequação do valor da multa imputada à recorrente, com base nos princípios da razoabilidade e da proporcionalidade.
24.16.	Análise:
24.17.	As multas aplicadas por meio do Acórdão 1896/2005-TCU-Plenário o foram com base no art. 58 da Lei 8.443/1992, hipótese inteiramente diversa e que não admite comparação com a do art. 57 desse mesmo diploma legal, em que se baseou a sanção aplicada à recorrente na presente TCE.
24.18.	De acordo com esse último dispositivo, pode-se aplicar multa de até 100% do valor atualizado do dano causado ao erário ao responsável a quem seja julgado em débito. Ora, como se pode verificar, aplicou-se à recorrente multa no percentual de apenas 8,5%,[footnoteRef:23] sendo que o Tribunal frequentemente aplica percentuais muito mais elevados, nessa hipótese, ao contrário do alegado. [23:  R$ 580.000,00 / R$ 6.837.524,16 (Acórdão 2121/2016-TCU-Plenário, itens 9.5 e 9.8) .] 
24.19.	Portanto, não há qualquer fundamento para que seja considerada excessiva a multa aplicada à recorrente.
CONCLUSÃO
25.	Das análises anteriores, conclui-se que:
a)	o débito associado ao superfaturamento de quantidades padece de incerteza, não devido à análise de itens isolados, mas sim ao completo desconhecimento dos critérios de medição empregados no Laudo 343/2009 - INC/Ditec/DPF;
b)	como esse débito foi levantado em processo de auditoria, o ônus da superação da sua iliquidez não cabia aos recorrentes, mas ao Tribunal, que não se desincumbiu dele;
c)	a falta de análise das composições de preços unitários apresentadas pela Infraero desfaz a presunção absoluta de ocorrência de superfaturamento, visto que lança dúvidas sobre todo o cálculo que serviu de base ao Acórdão 1703/2012-TCU-Plenário, devido à possibilidade de que as divergências com os preços de referência possam, pelo menos em alguma parte, ser justificáveis;
d)	assim, falta liquidez ao débito imputado nestes autos em razão da inobservância dos preços unitários de referência, tendo em vista não ser determinado, quanto a seu objeto, nem mesmo certo, quanto à sua existência;
e)	pelo exposto acima, propõe-se a exclusão dos débitos imputados nestes autos;
f)	caso o Tribunal assim não entenda, propõe-se a exclusão dos débitos relacionados ao superfaturamento de quantidades dos itens 04.01.410.01 e 07.03.112 da planilha orçamentária da obra, devido à observância da forma de pagamento prevista no edital de licitação, e 03.02.440 e 04.05.602.01, devido à falta de especificação dos critérios de medição empregados pela perícia do Departamento de Polícia Federal e a decorrente incerteza sobre sua adequação.
26.	Com base nessas conclusões, propõe-se o conhecimento do recurso interposto para que lhe seja dado provimento.
PROPOSTA DE ENCAMINHAMENTO
27.	Ante o exposto, submete-se à consideração superior a presente análise dos recursos de reconsideração interpostos por Protásio Lopes de Oliveira Filho e Eleuza Terezinha Manzoni dos Santos Lores contra o Acórdão 2121/2016-TCU-Plenário, propondo-se, com fundamento no art. 32, inciso I, e 33, da Lei 8.443/1992 c/c o art. 285, caput e § 1º, do RI/TCU:
a) conhecer dos recursos e, no mérito, dar-lhes provimento para excluir integralmente os débitos e multas impostos aos recorrentes pelo acórdão recorrido;
b) caso o Tribunal assim não entenda, dar-lhes parcial provimento, para excluir os débitos decorrentes do superfaturamento de quantidades relativos aos itens 04.01.410.01, 07.03.112, 03.02.440 e 04.05.602.01 da planilha orçamentária da obra, nos seguintes valores:
	Item
	Até 28ª Med.
	29ª-32ª Med.

	04.01.410.01
	1.743.559,82
	0,00

	07.03.112
	522.228,99
	0,00

	03.02.440
	1.018.150,93
	0,00

	04.05.602.01
	19.646,38
	22.274,16

b.1) reduzir as multas aplicadas na mesma proporção da redução dos débitos a que estão associadas;
c) estender, com fundamento no art. 281 do Regimento Interno do TCU, os efeitos das alíneas anteriores ao Consórcio Gautama-Beter (débitos até a 28ª medição) e à Construtora Beter S.A (débitos da 29ª à 32ª medição) ;
d) dar conhecimento aos recorrentes e aos demais interessados da decisão que vier a ser prolatada."
2.	O MPTCU, representado pelo procurador Marinus Marsico, anuiu com a proposta alternativa da Serur, nos seguintes termos (peça 181) :
"Trata-se de recursos de reconsideração interpostos pelo Sr. Protásio Lopes de Oliveira Filho (peças 123, 157-158 e 165-166) e pela Sra. Eleuza Terezinha Manzoni dos Santos Lores (peça 101) contra o Acórdão 2121/2016-TCU-Plenário, por meio do qual o Tribunal julgou irregulares suas contas, condenou-os em valores de débito solidário e aplicou-lhes multas em razão de superfaturamento na execução do Contrato 61-EG/2004/31, firmado entre a Empresa Brasileira de Infraestrutura Aeroportuária - Infraero e o Consórcio Gautama-Beter para execução das obras referentes à construção do novo terminal de passageiros, do sistema viário, de edificações e de ampliação do pátio de aeronaves do Aeroporto de Macapá/AP.
Em minudente análise, a SERUR (peça 177) que, antes de proferir suas conclusões, solicitou manifestação especializada da SeinfraRodoviaAviação (peça 170) , considerou procedentes os recursos e apresentou propostas alternativas de mérito, no sentido de excluir total ou parcialmente os débitos e as multas aplicadas, considerando estarem evidenciadas nos autos incertezas e iliquidez no tocante aos débitos, em parte, por desconhecimento da metodologia adotada pelo Departamento de Polícia Federal para apurar os débitos por quantitativos superfaturados e por incertezas quanto à adoção dos preços referenciais (Sinapi/Sicro) no cálculo em detrimento da análise das composições e preços unitários apresentados pela Infraero no curso do apuração no âmbito do TCU.
II
Feito o breve relato, à vista dos elementos constantes dos autos, manifestamo-nos de acordo com a proposta alternativa da SERUR (peça 177, item 27 'b') , no sentido de excluir os débitos decorrentes do superfaturamento de quantidades relativos aos itens 04.01.410.01, 07.03.112, 03.02.440 e 04.05.602.01 da planilha orçamentária da obra, com redução proporcional do valor das multas aplicadas com fulcro no art. 57 da Lei 8.443/92 e extensão dos efeitos aos corresponsáveis não-recorrentes.
Primeiramente, conforme ressaltado pela SERUR, cabe distinguir no processo os superfaturamentos por quantidades (com base em medições realizadas na Operação da Polícia Federal) e por sobrepreço (com base nos referenciais Sinapi/Sicro) .
Justifica-se a proposta de exclusão dos débitos referentes ao superfaturamento de quantidades, visto que, conforme observado pela SERUR, os mesmos se encontram inteiramente respaldados em medições realizadas pela perícia da Polícia Federal (Laudo Pericial nº 343/2009 - INC/Ditec/DPF, de 2/3/2009; peça 172, anexo, do TC Processo 008.884/2006-0) , cujos critérios e metodologia não se fez constar nos processos de apuração no âmbito do TCU. Ademais, o longo período transcorrido desde a execução das obras e a realização daquela perícia torna inútil um esforço atual em realizar diligências para esclarecer sobre os critérios adotados, razão pela qual concordamos com a unidade instrutiva neste ponto.
Conforme ressaltado nas razões recursais e reconhecido pela SERUR, referido laudo utilizou metodologia desconhecida e diversa da prevista contratualmente para realizar as medições dos serviços executados. Nada obstante, foi adotado como absoluto pelo Tribunal, sem avaliação dos métodos e procedimentos, a despeito do elevado valor atribuído ao débito por quantidades superfaturadas com base na medição dos peritos da Polícia Federal. Nessas condições, inviabiliza-se até mesmo um contraditório eficaz com relação às medições de quantidades, visto que sua metodologia não pôde ser questionada devidamente, porquanto desconhecida.
Faltaram, por exemplo, memórias de cálculo, detalhamentos das medições realizadas e contraprova de resultados com perícia judicial - ou outra auditoria -, segundo consta, não realizada até o momento. E, conforme ressaltado pela SERUR em menção ilustrativa ao TC Processo 012.417/2017-3 (item 21.27 da instrução) , costumam ser notáveis as discrepâncias entre uma perícia realizada unilateralmente e perfunctoriamente no Inquérito Policial - como é o laudo ora questionado - e uma perícia judicial - não realizada até o momento -, sobretudo no que tange à contraprova e contraditório.
Com tamanhas fragilidades, resta concluir - juntamente com a SERUR - pela imprestabilidade do referido documento como fundamento para o débito por superfaturamento de quantidades. Não afirmamos com isso que as medições de quantidades não possam estar deveras superfaturadas - e conforme tal serem apuradas em outras esferas -, mas apenas que o Laudo Pericial nº 343/2009 - INC/Ditec/DPF, de 2/3/2009, da forma como foi trazido ao processo do TCU, por si, é frágil e insuficiente para fundamentar validamente os débitos por superfaturamento de quantidades, conforme análise da unidade instrutiva.
 
III
Situação totalmente diferente no processo, em nossa opinião, é a dos débitos decorrentes de superfaturamento por sobrepreço. No que tange à proposta de exclusão desses débitos a pretexto de iliquidez e incertezas quanto aos critérios de apuração do sobrepreço, com vênias, discordamos da proposta principal da SERUR (peça 177, item 27, 'a') .
Tal conclusão da unidade instrutiva se fundamenta preponderantemente numa suposta omissão do Tribunal em analisar composições analíticas de preços unitários apresentados pela Infraero já no curso das apurações pela Corte de Contas e, consequentemente, no entendimento de que a TCE foi instaurada sem a efetiva comprovação de sobrepreço.
A propósito, não era obrigação do Tribunal comprovar a validade dos custos unitários e composições analíticas, sendo um dever da entidade contratante e seus gestores - assim como das empreiteiras executoras, após o vínculo contratual - apresentarem justificativas plausíveis para as divergências a maior em relação aos valores constantes dos sistemas de referência.
A jurisprudência do TCU é pacífica ao afirmar a validade e adequabilidade do Sinapi/Sicro para apuração de sobrepreço, referenciais amplamente aceitos já ao tempo daquelas obras, publicados por órgãos especializados e baseados em critérios claros, pré-estabelecidos e de conhecimento amplo. Nesse sentido, Acórdãos 304/2020, 719/2018, 1.497/2017, 1.176/2012, 1.155/2012, 1.140/2011, 1.732/2009 e 763/2007 - todos do Plenário e Acórdão 3936/2013-TCU-Segunda Câmara, apenas para ilustrar uma fartíssima jurisprudência que endossa os referidos sistemas referenciais. A adequabilidade dos sistemas referencias em obras aeroportuárias também foi objeto de considerações pela unidade técnica ainda no processo de auditoria (TC Processo 008.884/2006-0, anexo, peça 109, p. 22-23) 
Nada obstante, o edital de licitação foi aprovado e a licitação homologada com preços bastante divergentes daqueles referenciais - já amplamente reconhecidos à época pelo TCU -, sendo as medições igualmente assinadas com preços manifestamente superfaturados em relação ao Sinapi/Sicro.
Variações de preços em relação aos sistemas referencias são admissíveis. No entanto, caberia aos reponsáveis justificar a ocorrência de circunstâncias peculiares que justificassem a adoção de valores diversos - nesse sentido, Acórdão 1891/2008-TCU-Plenário, entre outros -, bem como fazer essa contraprova na oportunidade de citação na tomada de contas especial, o que, todavia, não ocorreu. Aliás, essas circunstâncias deveriam ser explicitadas pela entidade contratante e seus gestores ainda na fase interna da licitação, sendo questionável que tais escusas sejam apresentadas somente no curso das apurações pelos órgãos de controle, ademais, de forma não comprovada pelos responsáveis.
No mesmo sentido, constou da Lei de Diretrizes Orçamentárias para 2008 (art. 115, § 1º, da Lei 11.514/2007) , vigente à época da realização das despesas:
Art. 115.  Os custos unitários de materiais e serviços de obras executadas com recursos dos orçamentos da União não poderão ser superiores à mediana daqueles constantes do Sistema Nacional de Pesquisa de Custos e Índices da Construção Civil - SINAPI, mantido pela Caixa Econômica Federal, que deverá disponibilizar tais informações na internet.
§ 1° Somente em condições especiais, devidamente justificadas em relatório técnico circunstanciado, aprovado pela autoridade competente, poderão os respectivos custos ultrapassar o limite fixado no caput deste artigo, sem prejuízo da avaliação dos órgãos de controle interno e externo.
Ainda a respeito, apesar de ter sido aprovado o orçamento base e homologada a licitação da obra do Aeroporto de Macapá/AP, em momento algum do procedimento administrativo foi apontado pelos responsáveis que as composições de preços unitários do Sinapi/Sicro devessem ser ajustadas para contemplar especificidades da obra aeroportuária.
Com efeito, as análises proferidas no processo - inclusive na fase recursal - são coesas em afirmar que os responsáveis ora recorrentes não demonstraram a inexistência de dano ao erário. Mesmo a conclusão da SERUR - com a qual concordamos - pela exclusão dos débitos de superfaturamento por quantidades não decorre de uma demonstração da inexistência de débito por parte dos recorrentes, mas do reconhecimento de severas fragilidades no laudo pericial da Polícia Federal - fundamento único daquelas imputações - ao ser transportado para o processo do TCU -, sem explicitação de seus critérios e metodologia.
Quanto ao argumento de que não foram analisadas as composições analíticas apresentadas pela Infraero em cumprimento ao item 9.1.1 do Acórdão 2063/2006-TCU-Plenário (TC Processo 008.884/2006-0) , cabe registrar que elas foram sim analisadas, mas consideras bastante frágeis e inservíveis pela unidade técnica à época. Uma segunda oportunidade para apresentação de justificativas foi suscitada pelo Relator do processo de auditoria à época (vol. 8, fls. 215-216 daquele) , no entanto, devido a entraves processuais (sobrestamento e subsequente retomada do processo seguida de julgamento) , sucedeu que aqueles documentos apresentados (anexos 25 a 28 daquele) não foram objeto de análise pelo Tribunal antes que proferisse o Acórdão 1703/2012-TCU-Plenário e o respectivo cálculo de base do superfaturamento por sobrepreço.
Nada obstante essa lacuna, discordamos que a imputação do débito por sobrepreço dependesse da consideração de eventuais documentos - frise-se, apresentados extemporaneamente e em segunda oportunidade, após os primeiros serem analisados e considerados inservíveis -, sendo suficiente a própria constatação da adoção generalizada e não justificada no certame e no respectivo contrato de preços referenciais severamente discrepantes dos sistemas referenciais (Sinapi/Sicro) , irregularidade grave da qual o certame e o contrato estavam eivados desde a origem e que os responsáveis até o presente momento não lograram descaracterizar.
A despeito da ênfase inicial do Tribunal no processo de auditoria ter sido reiteradamente buscar justificativas junto à Infraero para que apresentasse suas composições analíticas e de preços unitários, a tomada de contas especial é processo independente cujo objetivo primordial é justamente apurar os fatos, identificar os responsáveis e quantificar o dano ao erário, conforme preceitua o art. 8º da Lei 8.443/92. O julgamento pelo Tribunal no processo de TCE é fundado nas citações e no contraditório nele realizados, não se vinculando às justificativas apresentadas, inclusive, consideradas frágeis pelo Tribunal à época, tampouco sendo maculado por eventuais lacunas no processo originador.
Houve contraditório e ampla defesa na auditoria e também na presente tomada de contas especial, oportunidades nas quais os recorrentes - e também as empreiteiras contratadas - não lograram apresentar justificativas para os preços adotados com divergência aos sistemas Sinapi/Sicro, cujos referenciais, na ausência de justificativas idôneas, são dotados de presunção de validade para fins de aferição da economicidade dos preços contratados e imputação do correspondente débito.
Com essas considerações, discordamos, com as devidas vênias, da proposta principal da SERUR, ao tempo em que endossamos a sua proposta alternativa."
3.	Em seguida, o Parquet acrescentou os seguintes esclarecimentos (peça 182) :
"Com vistas a esclarecer o teor da nossa manifestação anterior (peça 181) , reafirmamos que a proposta alternativa da SERUR (peça 177, item 27, 'b' e seguintes) , com a qual concordamos, é para excluir, conforme especificações de medições e valores constantes da proposta daquela unidade instrutiva, apenas aqueles débitos por superfaturamento de quantidades dos itens 04.01.410.01 (cobertura termo isolante com telhas zipadas) , 07.03.112 (escada rolante) , 03.02.440 (cimbramento metálico) e 04.05.602.01 (concreto de cimento Portland na execução de placas de concreto) da planilha orçamentária da obra, com redução proporcional do valor das multas aplicadas e extensão dos efeitos aos responsáveis não-recorrentes.
Assim, no que tange à redução parcial do débito, anuímos estritamente à exclusão do débito por superfaturamento de quantidades dos itens 04.01.410.01 (análise nos itens 22.71 a 22.74 da instrução) , 07.03.112 (análise nos itens 22.108 a 22.111 da instrução) da planilha orçamentária da obra, considerando que as medições da Infraero observaram a forma de pagamento prevista no edital, bem como à exclusão do débito por superfaturamento de quantidades dos itens 03.02.440 (análise nos itens 22.53 a 22.64 da instrução) e 04.05.602.01 (análise nos itens 22.97 a 22.103 da instrução) da referida planilha, devido à falta de especificação dos critérios de medição e metodologia adotados pela perícia da Polícia Federal e a consequente incerteza sobre sua adequação. Portanto, mantidos nessa proposta os débitos do superfaturamento por sobrepreço e os demais débitos de superfaturamento de quantidades não mencionados na proposta de redução parcial dos débitos.
Nesse sentido, perfilhamos das conclusões da unidade instrutiva e sua análise específica sobre cada um dos itens supramencionados da planilha orçamentária para concluir pelo afastamento parcial do débito por superfaturamento de quantidades, em alguns casos, porque foram seguidos os critérios de medição e pagamento dos serviços previstos no edital do certame e, noutros, porque são totalmente desconhecidos os critérios adotados pela perícia da Polícia Federal. A propósito, a imprestabilidade do laudo da PF no contexto do processo do TCU é afirmada estritamente naquilo que seus critérios sejam conhecidos, mas divergentes das formas de medição e pagamento previstas no edital do certame (itens 04.01.410.01 e 07.03.112) ou cujos critérios sejam desconhecidos e não tenham constado do processo do TCU (itens 03.02.440 e 04.05.602.01) .
Posto assim, pormenorizadamente, são os esclarecimentos que tínhamos a fazer sobre o teor de nossa manifestação anterior (peça 181) , inteiramente alinhada à proposta alternativa da SERUR (peça 177, item 27, 'b' e seguintes) ."
	É o relatório.

Jorge Ulisses Jacoby Fernandes (OAB/DF 6.546), Jaques Fernando Reolon (OAB/DF 22.845), Murilo Queiroz Melo J. Fernandes (OAB/DF 41.796), Cristiana Muraro Fracari (OAB/DF 48.254) e outros representando Protásio de Oliveira Filho; Renata Arnaut Araújo Lepsch (OAB/DF 18.641) e outros representando Eleuza Terezinha Manzoni dos Santos Lores; Márcia Uchôa de Oliveira da Rocha (CPF 462.208.101-63) representando a Empresa Brasileira de Infraestrutura Aeroportuária.

Procurador Marinus Eduardo De Vries Marsico.

TOMADA DE CONTAS ESPECIAL. FATOS ORIGINÁRIOS DE AUDITORIA NAS OBRAS DO AEROPORTO DE MACAPÁ/AP (FISCOBRAS 2006). SUPERFATURAMENTO POR PREÇOS E POR QUANTIDADE. CONTAS IRREGULARES. DÉBITO SOLIDÁRIO E MULTA. RECURSOS DE RECONSIDERAÇÃO. CONHECIMENTO. PROVIMENTO PARCIAL.

TOMADA DE CONTAS ESPECIAL (TCE)

Secretaria de Recursos (Serur) e Secretaria de Fiscalização de Infraestrutura Rodoviária e de Aviação Civil (SeinfraRodoviaAviação).

Considerando o atendimento dos requisitos de admissibilidade, ratifico o conhecimento, com os efeitos mencionados no despacho à peça 137, dos recursos de reconsideração interpostos por Protásio Lopes de Oliveira Filho e Eleuza Terezinha Manzoni dos Santos Lores contra o Acórdão 2121/2016-TCU-Plenário, de relatoria do ministro José Múcio Monteiro, que, dentre outras medidas, julgou irregulares as contas dos recorrentes, com imputação de débito e aplicação de multa.
2.	A decisão recorrida resultou de tomada de contas especial instaurada por este Tribunal para apurar débito decorrente de superfaturamento identificado na execução do Contrato 61-EG/2004/31, celebrado entre a Empresa Brasileira de Infraestrutura Aeroportuária - Infraero e o Consórcio Gautama-Beter, para a execução das obras e serviços de engenharia referentes à construção do novo terminal de passageiros, do sistema viário, de edificações e de ampliação do pátio de aeronaves do Aeroporto de Macapá/AP.
3.	Por meio do Acórdão 1703/2012-TCU-Plenário, esta Corte de Contas apurou definitivamente o valor do superfaturamento presente no contrato, com base em laudos e relatórios do Departamento de Polícia Federal - DPF e do próprio TCU, e determinou a constituição da presente tomada de contas especial, bem como a citação dos responsáveis arrolados nos autos.
4.	Na sequência, o Acórdão 2121/2016-TCU-Plenário, ora recorrido, responsabilizou Eleuza Lores pelo superfaturamento por preços excessivos até a 28ª medição, e Protásio Filho, em razão de superfaturamento de quantidade até a 32ª medição.
5.	Nesta etapa do processo, este último alega, em breve síntese: (i) que houve cerceamento de sua defesa, tendo em vista que a presente tomada de contas especial lastreou sua conclusão em laudo pericial elaborado de forma unilateral pela Polícia Federal, sem oportunidade de contraditório; (ii) necessidade de aguardar o laudo judicial que será realizado no âmbito do processo judicial 2009.34.00.007405-2, que tramita na 13ª Vara Federal do Distrito Federa1; (iii) existência de controvérsia em relação ao superfaturamento de quantidade apontado no laudo pericial da Polícia Federal; e (iv) ausência de razoabilidade na sanção aplicada (peças 123, 157-158 e 165-166) .
6.	Por sua vez, Eleuza Terezinha Manzoni dos Santos Lores (peça 132) sustenta: (i) ausência de nexo causal entre a elaboração do preço referencial e os atos praticados; (ii) ausência de requisitos para responsabilização; (iii) boa-fé; e (iv) desproporcionalidade da multa.
7.	Após analisar as alegações recursais, a Secretaria de Recursos - Serur concluiu que: (i) o débito associado ao superfaturamento de quantidade padeceria de incerteza, em razão de desconhecimento dos critérios de medição empregados no laudo realizado pelo DPF; e (ii) que faltaria liquidez ao débito imputado nestes autos, em razão da inobservância dos preços unitários de referência, tendo em vista não ser determinado quanto a seu objeto, nem mesmo certo em relação à sua existência.
8.	Em razão do exposto, propôs dar provimento aos recursos para excluir os débitos e multas imputados aos recorrentes. Alternativamente, a Serur propôs "a exclusão dos débitos relacionados ao superfaturamento de quantidades dos itens 04.01.410.01 e 07.03.112 da planilha orçamentária da obra, devido à observância da forma de pagamento prevista no edital de licitação, e 03.02.440 e 04.05.602.01, devido à falta de especificação dos critérios de medição empregados pela perícia do Departamento de Polícia Federal e a decorrente incerteza sobre sua adequação" (peça 177) .
9.	O Ministério Público junto ao TCU, representado pelo procurador Marinus Marsico, anuiu à proposta alternativa da unidade técnica, no sentido de afastar parcialmente o débito por superfaturamento de quantidade, mantendo-se os débitos do superfaturamento por preços excessivos.
10.	Deixo de acompanhar, com as vênias de estilo, a proposta da Serur de dar provimento aos recursos para excluir os débitos e multas imputados aos recorrentes, mas o faço, parcialmente, no que diz respeito à proposta da unidade instrutiva e do Parquet de excluir parte do débito apurado pelo superfaturamento de quantidade, pelos motivos que irei expor em sequência.
II
11.	Antes de adentrar o mérito, para melhor contextualização, passo a fazer um breve resumo dos fatos tratados nos autos.
12.	A presente tomada de contas especial originou-se de levantamento de auditoria realizado no âmbito do Fiscobras 2006, em que se apontou, entre outras irregularidades, a existência de sobrepreço nas obras do Aeroporto de Macapá, que estavam sendo executadas pelo Consórcio formado pelas construtoras Gautama e Beter S/A, por meio do Contrato 061- EG/2004/0031.
13.	A auditoria concluiu que somente a amostra avaliada (107 itens de maior relevância, que correspondem a 68% do valor do contrato) apresentava sobrepreço de R$ 17,1 milhões, usando-se, como referência básica, os preços do Sistema de Custos Rodoviários (Sicro) e do Sistema de Custos e Índices da Construção Civil (Sinapi) .
14.	A apuração de superfaturamento por preços excessivos levou em consideração a necessidade de limitar os custos unitários de materiais e serviços de obras à mediana daqueles constantes do Sinapi, tendo em vista as reiteradas disposições contidas nas Leis de Diretrizes Orçamentárias (LDO) . Da mesma forma, à época das obras, a utilização do Sicro já era reconhecida no âmbito desta Corte como referência de custos para os serviços de obras rodoviárias e similares, a exemplos dos Acórdãos 517/2003, 1.455/2003, 1.564/2003, 1.923/2004 e 2.084/2004, todos do Plenário.
15.	Após diversas deliberações proferidas por este Tribunal com vistas a sanear as irregularidades e permitir a continuidade da obra do Aeroporto de Macapá, a Infraero optou por rescindir unilateralmente o contrato em 24/11/2008, quando a obra se encontrava com 38% de execução.
16.	Por meio do Acórdão 1703/2012-TCU-Plenário, de relatoria do ministro Aroldo Cedraz, apurou-se definitivamente o valor do superfaturamento presente no contrato, com base no confronto entre os quantitativos e valores de serviços medidos e pagos até a 32ª medição com os quantitativos medidos em perícia realizada pela Polícia Federal nas obras do Aeroporto de Macapá, no período de 22/9 a 2/10/2008, consubstanciados no Laudo 343/2009 - INC/Ditec/DPF (peça 172 do TC Processo 008.884/2006-0) - superfaturamento de quantidade -, e com os preços de referência indicados pelo TCU em parecer da Secob, de 9/11/2007 (peças 109, p. 20-56, e 110 do TC Processo 008.884/2006-0) - superfaturamento de preços.
17.	Por meio do acórdão ora recorrido, Eleuza Lores, então diretora de engenharia da Infraero, teve suas alegações de defesa rejeitadas, e suas contas foram julgadas irregulares, com imputação de débito de R$ 6.837.524,16 e multa de R$ 580.000,00, em razão do superfaturamento por preços excessivos.
18.	Por sua vez, Protásio de Oliveira Filho, então gerente de empreendimentos da Infraero, apresentou, intempestivamente, defesa quase quatro anos após o prazo fixado pelo Tribunal, motivo pelo qual foi considerado revel, tendo suas contas sido julgadas irregulares, com imputação de débito no valor total de R$ 9.510.839,00 e multa de R$ 780.000,00, em razão do superfaturamento de quantidade.
19.	Feita essa contextualização, passo a decidir.
III
20.	Eleuza Terezinha Manzoni dos Santos Lores, então diretora de engenharia da Infraero, foi responsabilizada pelo superfaturamento por preços excessivos "por ter analisado e aprovado o Edital da Fase II - Apresentação e Julgamento de Propostas (fls. 222, Anexo 11, V. 1 [TC Processo 008.884/2006-0, anexo, peça 96, p. 37]) , apesar de constar orçamento de referência superestimado (preços unitários acima do Sinapi/Sicro - ver Irregularidade 6) e ainda de cláusulas em que se admitia que o orçamento contratado apresentasse uma variação a maior de 20% e 10% em relação aos preços unitários e preço total do orçamento de referência e taxa de BDI de até 45%, fatores que culminaram na contratação com sobrepreço" (peça 52, p. 132, do TC Processo 008.884/2006-0) .
21.	Acerca das alegações sobre aplicabilidade dos preços de referência do Sinapi/Sicro para a apuração do superfaturamento por preços, sua aplicação para as obras aeroportuárias realizadas pela Infraero, bem como sobre as alegações de boa-fé da responsável, considero que a recorrente trouxe os mesmos argumentos já analisados reiteradas vezes em outras etapas dos autos e em outros processos nos quais fora responsabilizada por irregularidades semelhantes às apuradas na presente tomada de contas especial.
22.	Por isso, acompanho o parecer da Secretaria de Recursos, com anuência do MPTCU, quanto à improcedência de tais alegações.
23.	Não obstante, reputo que o ponto fulcral dos autos em relação à sua responsabilidade trata da conclusão acerca da existência de sobrepreço, com base na planilha de custos, na execução do contrato.
24.	A recorrente sustenta que a presente TCE foi instaurada sem a comprovação de sobrepreço, tendo em vista que as composições analíticas de preços não foram analisadas, supostamente contrariando a Instrução Normativa TCU 71/2012.
25.	Ao analisar as alegações recursais, a Serur entendeu que as composições de preços apresentadas pela Infraero em 2007 não foram analisadas por ocasião da prolação do Acórdão 1703/2012-TCU-Plenário e concluiu "que a falta de análise das composições de preços unitários apresentadas pela Infraero desfaz a presunção absoluta de ocorrência de superfaturamento, visto que lança dúvidas sobre todo o cálculo que serviu de base ao Acórdão 1703/2012-TCU-Plenário, devido à possibilidade de que as divergências com os preços de referência possam, pelo menos em alguma parte, ser justificáveis" (peça 177) .
26.	Por entender que "falta liquidez ao débito imputado nestes autos em razão da inobservância dos preços unitários de referência, tendo em vista não ser determinado, quanto a seu objeto, nem mesmo certo, quanto à sua existência", propôs a exclusão do débito.
27.	Com as devidas vênias, discordo da análise realizada pela unidade técnica.
28.	Preliminarmente, cabe esclarecer que o sobrepreço em questão foi apurado no âmbito do TC Processo 008.884/2006-0, que resultou no Acórdão 1703/2012-TCU-Plenário.
29.	No âmbito daquele processo, foram encaminhadas ao TCU as composições de preços unitários do Consórcio Gautama-Beter e estudo elaborado pela Infraero relativos aos custos unitários dos 150 itens mais relevantes da planilha orçamentária.
30.	Conforme informação contida no relatório que subsidiou a referida decisão, a documentação foi encaminhada para a então Secretaria de Fiscalização de Obras e Patrimônio da União (Secob) deste Tribunal, para análise e emissão de parecer acerca da irregularidade de sobrepreço.
31.	Por meio do parecer de 9/11/2007 (peça 109, p. 20-56, do TC Processo 008.884/2006-0) , a unidade técnica confirmou a existência de sobrepreço no contrato e destacou diversas fragilidades na documentação apresentada pela Infraero, especialmente em relação à apresentação das justificativas técnicas para adoção de custos unitários e composições analíticas divergentes dos constantes nos sistemas de referência (Sinapi/Sicro) .
32.	Referido documento concluiu, ainda, que as justificativas apresentadas pela empresa não foram capazes de afastar a constatação de sobrepreço na contratação, calculada no percentual de 28,79%, correspondente a R$ 17.100.608,82, motivo pelo qual se tem a confirmação desta irregularidade (peça 109, p. 55, do TC Processo 008.884/2006-0) .
33.	Nada obstante, em face de modificações supervenientes no projeto e diante da necessidade de examinar seus efeitos nos cálculos do sobrepreço, foram promovidas novas diligências, para obter dados do projeto executivo que contemplassem as alterações implementadas no contrato.
34.	Porém, tendo em vista que a documentação apresentada pela Infraero não contemplava os aditivos, prevaleceram as conclusões obtidas no parecer da Secob de 9/11/2007, adotadas por esta Corte na prolação do Acórdão 1703/2012-TCU-Plenário.
35.	Após descrever o histórico do processo de apuração de sobrepreço, a unidade técnica assim concluiu (peça 52, p. 132, do TC Processo 008.884/2006-0) (grifei) :
"46. Em análise ao histórico descrito nos parágrafos 24 a 45 acima, observa-se que em nenhum momento a Infraero conseguiu elidir a irregularidade de sobrepreço no Contrato nº 061-EG/2004/0031.
47. Na verdade, apesar de ter várias oportunidades para justificar a irregularidade apontada no relatório de fiscalização do Fiscobras 2006, a Estatal reiteradamente deixou de atender à determinações do TCU, obstruindo uma análise conclusiva relativa a sobrepreço, e possibilitando o agravamento da irregularidade, conforme verificado na auditoria do Fiscobras 2008, onde se tem registros de valores de subcontratações muito abaixo daqueles constantes da planilha orçamentária contratada. "
36.	Adotando as conclusões do parecer da Secob, fez-se, no relatório que embasou a prolação do Acórdão 1703/2012-TCU-Plenário, a seguinte análise (peça 52, pg. 160, do TC Processo 008.884/2006-0) (grifei) :
"282. Com base nos quantitativos de serviços e valores acumulados, medidos e pagos até a 32ª medição, foi elaborada planilha para aferição de eventual superfaturamento no contrato em tela (Planilhas 3 - Anexo 1 da presente instrução) , confrontando esses dados com os quantitativos medidos pela perícia da Polícia Federal e com os preços de referência indicados pelo TCU em Parecer da Secob, de 09/11/2007.
283. Verifica-se que, adotando os quantitativos medidos pela perícia da Polícia Federal e os preços de referência indicados pelo TCU, o preço total de referência para os serviços executados até a 32ª medição atinge o valor de R$ 28.021.126,26.
284. Dessa forma, o valor total do superfaturamento no Contrato nº 061.EG/2004/0031, calculado através de metodologia empregada na referida planilha, atingiu o montante de R$ 14.357.619,38 (R$42.378.745,65 - R$ 28.021.126,26) , que representa 33,88% do total pago e 51,24% do preço total de referência. 
285. Ressalte-se que esse valor divide-se em duas parcelas, quais sejam: superfaturamento de quantidade e superfaturamento por sobrepreço final.
286. O superfaturamento de quantidade refere-se ao valor pago em excesso devido aos quantitativos executados em menor quantidade do que medidos. O superfaturamento por sobrepreço final ocorre quando há ônus ilegal à Administração Pública pelo pagamento dos serviços especificados em contrato com preços superiores aos de referência.
287. Do exposto, a planilha supracitada indica um superfaturamento de quantidade no total de R$ 8.186.859,10, que corresponde a 57,02% do superfaturamento total. Já o superfaturamento por sobrepreço final atingiu o valor de R$ 6.170.760,28, ou 42,98% do superfaturamento total."
37.	Ante todo o exposto, deixam de considerar informações essenciais as conclusões da Serur e a defesa da recorrente, ao afirmarem que não há nos autos comprovação de sobrepreço no contrato em questão.
38.	Pelo contrário, mesmo após reiteradas oportunidades dadas à Infraero, sem que a empresa fornecesse dados do projeto executivo que contemplassem as alterações implementadas no contrato, em nenhuma etapa dos autos, pairaram incertezas acerca da existência de sobrepreço na execução do contrato. 
39.	Em relação à ausência do fornecimento de informações solicitadas àquela empresa, embora a recorrente alegue que "não pode ser condenada a ressarcir o erário por existência de sobrepreço que sequer foi aferido, mormente em razão de descumprimento de determinações que não lhe competiam, pois como esclarecido, não ocupava o cargo de Diretora de Engenharia ao tempo das novas solicitações", cabe mencionar, conforme já exposto anteriormente, que a ausência da documentação não afastou a conclusão da unidade técnica, adotada por esta Corte, acerca da ocorrência do sobrepreço em questão.
40.	Ademais, cabe mencionar o registro feito pelo ministro José Múcio no voto condutor do acórdão recorrido, no sentido de que a conduta da recorrente é "reincidente, uma vez que, em diversas auditorias, desde 2006, observou-se a ocorrência de irregularidades relacionadas à sua gestão na qualidade de diretora de engenharia da Infraero, particularmente quanto à ocorrência de sobrepreço nos orçamentos, a exemplo do que se observou nas contratações dos aeroportos de Congonhas/SP (TC Processo 005.782/2007-4) ; Vitória/ES (TC Processo 013.389/2006-0) ; Santos Dumont/RJ (TC Processo 009.571/2006-0) ; e Cuiabá/MT (TC Processo 005.590/2011-6) " (peça 102) .
41.	Destarte, diante da ausência de elementos indicativos da ocorrência de boa-fé por parte da recorrente, com as devidas vênias aos pareceres da Serur, acompanho parcialmente o parecer do MPTCU, no sentido de rejeitar as alegações recursais de Eleuza Terezinha Manzoni dos Santos Lores, sem prejuízo da consideração que farei mais adiante.
IV
42. 	Protásio de Oliveira Filho, então gerente de empreendimentos da Infraero e fiscal da obra, foi responsabilizado pelo superfaturamento de quantidade no Contrato 061-EG/2004/0031, "por ter assinado todos os 32 Boletins de Medição que resultaram em pagamentos, atestando, assim, a execução de serviços em quantidades superiores às efetivamente realizadas na obra em tela" (peça 52, p. 160, do TC Processo 008.884/2006-0) .
43.	Preliminarmente, cabe esclarecer que não merece prosperar o pleito do responsável de que a decisão recorrida deve ser reformada por tê-lo considerado revel. 
44.	Conforme manifestado pelo relator a quo no voto que embasou o acórdão recorrido, o responsável juntou aos autos manifestação "pretensamente a título de defesa, quase 4 anos após o prazo já prorrogado fixado pelo Tribunal, mediante o Acórdão 2027/2012-TCU-Plenário, de 8/8/2012" (peça 102, p. 2-3) .
45.	Também não merece prosperar o pedido para que os autos sejam sobrestados em razão de perícia técnica a ser realizada no âmbito do Processo 2009.34.00.007405-2 [0007351-29.2009.4.01.3400], ajuizado pela Construtora Beter, na 13ª Vara Federal do Distrito Federal.
46.	Como apontado pela Serur, além do fato de referido processo judicial já se estender por mais de 10 anos e de que tal perícia sequer foi realizada, reitera-se que a atuação do TCU não é obstaculizada pelo fato de tramitar no âmbito do Poder Judiciário ação penal ou civil versando sobre assunto congênere, dado o princípio da independência das instâncias. O Tribunal de Contas da União possui jurisdição e competência próprias, estabelecidas pela Constituição Federal e por sua Lei Orgânica, Lei 8.443/1992.
47.	Quanto ao mérito, o responsável sustenta que a presente tomada de contas especial lastreou sua conclusão em laudo pericial elaborado de forma unilateral pela Polícia Federal, sem oportunidade de contraditório, e que a perícia realizada apresenta deficiências.
48.	Em uma das propostas alvitradas pela Serur para desfecho dos autos, a unidade técnica entendeu que é questionável o fato de esta Corte ter imputado débito aos responsáveis decorrente do superfaturamento de quantidade, levando em consideração, exclusivamente, o laudo pericial do Departamento da Polícia Federal, sendo que cabia ao Tribunal demonstrar a fidelidade das medições efetuadas pela perícia. Por essa razão, entendendo não estarem presentes, quanto ao superfaturamento de quantidade, os pressupostos para a instalação de TCE previstos na IN TCU 71/2012, propôs a exclusão de todas as parcelas de débito apurado com base nas conclusões do laudo pericial. 
49.	Com as devidas vênias, divirjo da unidade instrutora.
50.	Acerca da ausência do contraditório na elaboração do laudo pericial, entendimento pacífico da jurisprudência desta Corte também pode ser aplicado no caso examinado, no sentido de que "Não há prejuízo ao exercício do contraditório e da ampla defesa em razão da ausência de oportunidade de defesa na fase interna de tomada de contas especial, pois nessa etapa, em que se coletam evidências para fins de apuração dos fatos e das responsabilidades, não há uma relação processual constituída. A garantia ao direito de defesa ocorre na fase externa, com o chamamento do responsável aos autos, a partir da sua citação válida" (Acórdão 2016/2018-TCU-Segunda Câmara, de relatoria do ministro Aroldo Cedraz) .
51.	Além disso, cabe esclarecer que, no âmbito da presente tomada de contas especial, em cumprimento ao Acórdão 1703/2012-TCU-Plenário, o responsável foi devidamente citado e, após ter tomado ciência dos expedientes que lhe foram encaminhados (peças 32 e 33) , não atendeu à citação e não se manifestou quanto às irregularidades verificadas.
52.	Transcorrido o prazo regimental, somente em 12/7/2016, quase 4 anos após o prazo já prorrogado fixado pelo Tribunal, mediante o Acórdão 2027/2012-TCU-Plenário, o responsável juntou aos autos manifestação, a título de defesa (peça 96) , sendo devidamente considerado revel pelo acórdão ocorrido, motivo pelo qual não há que se falar em cerceamento de sua defesa.
53.	Em relação ao laudo pericial, Laudo 343/2009, elaborado pelo Instituto Nacional de Criminalística do Departamento de Polícia Federal (peça 172 do TC 008.88/2006-0) , considero importante tecer alguns esclarecimentos sobre o seu conteúdo.
54.	Conforme descrito na análise pericial em questão, a peça tinha como objetivo constatar se houve sobrepreço, esclarecer se ocorreu superfaturamento das obras por pagamento de serviços não executados, jogo de planilha ou alteração de cláusulas financeiras.
55.	Referido documento foi elaborado no interesse do Inquérito Policial 04.836/2006-SR/DPF/DF, por dois peritos criminais federais, a partir de informações das tomadas de contas especiais instauradas por esta Corte de Contas e de visita in loco ao Aeroporto de Macapá. Os peritos se reuniram com o recorrente, que lhes deu informações e acesso às áreas da obra, além de fotografias, referências de nível para levantamento topográfico e dados sobre os ensaios de laboratório a serem realizados.
56.	Por meio da visita ao local das obras, os peritos realizaram vistorias nas estruturas, na drenagem, nos pátios e pistas do aeroporto. Também receberam cópias das composições unitárias de preços do consórcio vencedor da licitação, além do projeto executivo, planilhas orçamentárias e especificações do projeto.
57.	O processamento de todas as informações coletadas foi realizado entre outubro de 2008 e fevereiro de 2009, período considerado suficiente para elaboração do laudo. O documento, com 109 páginas, apresenta grande quantidade de elementos comprobatórios, diversas fotografias da obra detalhando individualmente cada serviço executado, além de fotografia dos procedimentos e testes realizados.
58.	O laudo indica, ainda, que foi realizada a análise dos preços originais, isto é, da situação do contrato firmado, confrontando-o com o preço médio de mercado à época e na mesma região. Considerando-se que a obra não foi concluída, executou-se a mesma verificação para as quantidades levantadas em campo pela equipe pericial. Em termos quantitativos, foi realizado o levantamento in loco dos serviços executados, os quais foram comparados com a medição final apresentada pela Infraero.
59.	Adicionalmente, merecem destaque a tabela 6 do laudo pericial, que apresenta planilha comparativa de preços da proposta original, detalhando, item a item, a quantidade, o valor do contrato e o preço apontado pela perícia, e a tabela 7, que apresenta planilha comparativa de quantitativos, com a descrição individualizada dos itens, a quantidade medida, a quantidade da perícia e a diferença apurada. Esse documento, inclusive, permitiu aos peritos concluir a respeito da existência de superfaturamento em função de diferença de quantitativos.
60.	A despeito de pontuais imprecisões no laudo pericial, conforme irei analisar a seguir, a quantidade de análises realizadas por especialistas no tema e a robustez da documentação acostada aos autos não permitem desqualificar o trabalho realizado.
61.	A jurisprudência desta Corte tem-se posicionado no sentido da licitude da utilização de prova emprestada de processo judicial, desde que a obtenção da prova e o seu compartilhamento tenham sido autorizados pelo juiz ou que tenha sido concedida publicidade aos documentos, e que sejam observados, no processo de controle externo, o contraditório e a ampla defesa, corolários da garantia fundamental do devido processo legal (Acórdãos 1.457/2018, rel. min. Benjamin Zymler; 1.043/2018, rel. min. José Múcio Monteiro; 1.896/2017, rel. min. Bruno Dantas; e 1.718/2014, rel. min. Walton Alencar Rodrigues, todos do Plenário) .
62.	Quanto a tais requisitos previstos na jurisprudência, observo que todos estão presentes nos autos em questão, tendo em vista que foi concedida ao recorrente a oportunidade de se manifestar sobre todos os fatos que lhe foram imputados e que houve autorização expressa para utilização do laudo pericial para subsidiar as apurações em curso nesta Corte, proferida por meio de despacho no âmbito do processo 2007.34.00.001746-0, em 16/12/2010, pela juíza da 12ª Vara Federal do Distrito Federal (peça 52, p. 109 e 113, do TC Processo 008.884/2006-0) .
63.	Por todo o exposto, concluo que o recorrente, por meio de suas alegações recursais, tenta desqualificar o laudo elaborado pela Polícia Federal, sem, contudo, demonstrar, de forma objetiva, os motivos que deveriam levar o TCU a considerar o documento inservível.
64.	Ademais, diferente do alegado pela Serur, o documento elaborado pela Polícia Federal não foi "simplesmente adotado como verdadeiro, sem qualquer avaliação sobre os métodos e procedimentos utilizados para a sua elaboração" (peça 117, p. 9) .
65.	Nesse sentido, cabe mencionar a seguinte informação, contida no relatório que subsidiou o Acórdão 1703/2012-TCU-Plenário (peça 52, p. 160, do TC Processo 008.884/2006-0) :
"282. Com base nos quantitativos de serviços e valores acumulados, medidos e pagos até a 32ª medição, foi elaborada planilha para aferição de eventual superfaturamento no contrato em tela (Planilhas 3 - Anexo I da presente instrução) , confrontando esses dados com os quantitativos medidos pela perícia da Polícia Federal (Anexo 33) , e com os preços de referência indicados pelo TCU em Parecer da Secob, de 9/11/2007 (fls. 19-62, Anexo 17, Principal) ".
66.	De fato, perscrutando os autos, verifico que há extensa documentação detalhando os pormenores dos débitos atribuídos aos responsáveis, incluído a composição, item por item, dos valores, levando em consideração, não apenas as informações contidas no laudo pericial, mas também as análises realizadas pelas unidades instrutivas desta Corte de Contas (peça 52, p. 82 a 104, do TC Processo 008.884/2006-0) .
67.	Assim, ao contrário do que concluiu a Serur, não procede a alegação de não estarem presentes os pressupostos para instalação de tomada de contas especiais previstos na IN TCU 71/2012 em relação à apuração de sobrepreço por quantidades. Nada obstante, merecem análise detida pontuais divergências apontadas nos quantitativos de alguns itens da obra.
V
68.	Ainda em relação ao superfaturamento por quantidade, Protásio de Oliveira Filho juntou aos autos "Relatório de Comentários Técnicos", elaborado por engenheiro civil da Matias Consultoria Ltda. - ME (peça 158) , e documento intitulado "Manifestação", reiterando os argumentos apresentados.
69.	Ao autorizar solicitação da Serur, determinei que a Secretaria de Fiscalização de Infraestrutura Rodoviária e de Aviação Civil - SeinfraRodoviaAviação avaliasse as questões técnicas abordadas pelo responsável (peça 170) .
70.	O recorrente questionou o superfaturamento de quantidade que lhe foi imputado, em relação aos seguintes itens: (i) placa de concreto Cimento Portland; (ii) concreto estrutural; (iii) sub-base ou base em brita graduada simples; (iv) cobertura termoisolante com telhas zipadas; (v) itens referentes ao canteiro de obras (peça 123) .
71.	Adicionalmente, o citado "Relatório de Comentários Técnicos, além dos demais itens, questionou os quantitativos em relação a (vi) cimbramento metálico e (vii) à escada rolante capacidade 9000 pessoas/hora.
72.	A seguir, passo a discorrer sobre tais itens, usando como referência o cálculo do superfaturamento total de quantidade, com base na planilha elaborada no laudo da Polícia Federal (peça 172, p. 78-82, do TC Processo 008.884/2006-0) , utilizada pelo TCU e que subsidiou a análise realizada no âmbito do Acórdão 1703/2012-TCU-Plenário.
73.1.	Placa de Concreto Cimento Portland
73.1.1.	Divergências apontadas pelo laudo pericial em relação ao item:
	Item
	Descrição
	Und.
	Qtd.Medida
	Qtd.Perícia
	Superfat.Qtd. (R$) 

	04.05.602.01
	Fornecimento, aplicação, adensamento, acabamento e cura de concreto de cimento Portland na execução de placas de concreto com resistência a tração na flexão aos 90 dias igual ou superior a 5,0 MPa.
	m³
	3.031,48
	2.990,96
	40.781,35

73.1.2.	Em relação à diferença de volume identificada no laudo da PF, o responsável alega, de forma bem simplista, que "provavelmente o órgão pericial chegou ao quantitativo do volume retirando corpos de provas, medindo a largura e o comprimento executado e aplicando o cálculo utilizando a fórmula 'comprimento x largura x altura'" (peça 123, p. 11) .
73.1.3.	A SeinfraRodoviaAviação concluiu que o responsável tentou justificar a diferença encontrada sem apresentar evidências que suportem suas alegações.
73.1.4.	Segundo o parecer da unidade, "Embora a diferença seja pequena entre a 'quantidade medida' e a 'quantidade perícia', os art. 62 e 63 da Lei 4.320/1964 preveem que só serão liquidadas e pagas as quantidades verdadeiramente executadas. Desse modo, superfaturamentos de quantitativos, independentemente de sua materialidade, devem ser objeto de glosa ou impugnação de despesas - ou ainda, condenação em débito, no caso de contratos extintos, após a regular tomada de contas especial" (peça 170, p. 3) .
73.1.5.	A Serur, embora tenha concordado com o entendimento de que não há elementos suficientes para averiguar a procedência da alegação do recorrente, considerou que a falta de informação sobre a forma como foi feita a medição da execução deste item no laudo do DPF compromete a confiabilidade da conclusão. Por essa razão, propôs acolher a alegação de Protásio de Oliveira Filho e a exclusão do débito referente ao item.
73.1.6.	Apesar da insuficiência das alegações recursais apresentadas pelo responsável, verifico que, de fato, não há, no laudo pericial, nenhuma informação adicional sobre a forma de cálculo utilizada para a apuração do volume utilizado, em especial se a medida final decorre de extrapolação estatística ou medição efetiva de todo o universo.
73.1.7.	Dessa forma, considerando que a diferença entre a quantidade medida e a quantidade apurada na perícia é de apenas 1,33%, considero não haver nos autos elementos suficientes para responsabilizar o recorrente quanto a este item. Por essa razão, acompanho a proposta da Serur no sentido de acolher suas razões de justificativa e afastar-lhe o débito imputado.
73.1.8.	Adicionalmente, cabe esclarecer que, segundo a planilha com o detalhamento do débito elaborada pela Secob, do total do superfaturamento de quantidade em relação a esse item, no montante de R$ 40.781,35, o valor referente até a 28ª medição é de R$ 19.112,49 e soma-se aos R$ 21.668,86 decorrentes das medições 29 a 32 (peça 52, p. 92 e 98, do TC Processo 008.884/2006-0) .
73.2.	Concreto Estrutural
73.2.1.	Divergências apontadas pelo laudo pericial em relação ao item:
	Item
	Descrição
	Und.
	Qtd.Medida
	Qtd.Perícia
	Superfat.Qtd. (R$) 

	03.02.103.01
	Concreto estrutural fck = (>) 30MPa, (para a superestrutura) incluindo fornecimento de materiais, lançamento e cura.
	m³
	3.678,85
	3.206,97
	335.166,93

73.2.2.	O responsável alegou que a fiscalização utilizava o normativo MAGES-7 para liberar e aferir a execução dos serviços de campo, conforme o documento intitulado "Pedido de Liberação".
73.2.3.	A SeinfraRodoviaAviação identificou que o documento citado não foi juntado aos autos e que o "Relatório de Comentários Técnicos", contratado pelo escritório de advocacia e juntado à peça 158 deste processo, tampouco explica a diferença entre os quantitativos.
73.2.4.	A Serur anuiu com tais conclusões.
73.2.5.	De fato, perscrutando os autos, verifico que não há documentação que confirme a suposta aferição técnica apontada pelo recorrente, motivo pelo qual suas alegações em relação à diferença do item não são capazes de infirmar os levantamentos periciais, o que conduz à rejeição das razões recursais.
73.3.	Sub-base ou Base em Brita Graduada Simples
73.3.1.	Divergências apontadas pelo laudo pericial em relação ao item:
	Item
	Descrição
	Und.
	Qtd.Medida
	Qtd.Perícia
	Superfat.Qtd. (R$) 

	04.05.301
	Sub-base ou base em brita graduada simples
	m³
	6.669,92
	4.022,04
	996.450,20

73.3.2.	Após discorrer sobre a utilização do material, o recorrente alega que o volume de material foi aplicado da seguinte forma:
"a) na área do pátio de manobras: 250,50 x 84,50 x 0,24 = 5.080,14 m³
  b) na área da taxiway: 232,50 x 28,50 X 024 = 1.590,30 m³
  c) total: 5.080,14 + 1.590,30 = 6.670,44 m³"
73.3.3.	Sustenta que o material é lançado por caçamba "na qual são aferidos os volumes transportados e, após lançados, são devidamente compactados até atingir a energia especificada, dessa forma, surgem as pequenas diferenças".
73.3.4.	A unidade técnica diligenciou à Infraero e obteve dela o projeto executivo das obras relativas ao Contrato 061-EG/2004/0031, com detalhamentos relativos à pavimentação do pátio de manobras e circulação das aeronaves e da pista de táxi de acesso ao pátio de manobras, contendo as plantas baixas, com suas respectivas dimensões, e as seções transversais de pavimentação (peça 161) .
73.3.5.	Após análise da documentação, concluiu que o projeto previu para o pátio de manobras camada de base de 15cm de espessura e, para a pista de taxi, a espessura de 20cm, o que a levou a concluir que as espessuras do projeto destoam das medidas apontadas pelo recorrente em sua defesa.
73.3.6.	Ademais, destacou que as dimensões da área do pátio de manobras (250,50 x 84,50 m²) destoam consideravelmente das medidas encontradas para esse pátio no projeto, que seriam de aproximadamente 240 x 61m².
73.3.7.	Ante o exposto, acompanho a proposta da SeinfraRodoviaAviação, endossada pela Serur, quanto à improcedência das alegações do recorrente quanto a este item.
73.4.	Cobertura Termoisolante com Telhas Zipadas
73.4.1.	Divergências apontadas pelo laudo pericial em relação ao item:
	Item
	Descrição
	Und.
	Qtd.Medida
	Qtd.Perícia
	Superfat.Qtd. (R$) 

	04.01.410.01
	Cobertura termo isolante com telhas zipadas, calandradas, sistema ROUND ROFF, composto de telha superior de espessura 0,65 mm, telha inferior trapezoidal, calandrada, espessura 0,50 mm, núcleo isolamento termo acústico em lã de vidro
	m²
	5.744,50
	0,00
	1.696.178,52

73.4.2.	O responsável alega que cumpriu as cláusulas referentes à forma de pagamento previstas no edital de concorrência, as quais estabeleciam que 20% dos valores devidos seriam pagos após a emissão da ordem de serviço e 30%, após a entrega dos materiais pelo fornecedor. Sustenta que a quantidade medida se refere exatamente aos 50% da quantidade contratada, cujo valor total era de R$ 11.489,00m³.
73.4.3.	Ao analisar os argumentos, a SeinfraRodoviaAviação e a Serur concluíram pela possibilidade de acatar os argumentos de defesa, afastando o débito, pelos seguintes motivos (peça 170, p. 5-6) :
"43. (...) ter realizado o pagamento de 50% do total previsto em planilha contratual estava de acordo com o edital. Além disso, segundo o próprio laudo da Polícia Federal (TC Processo 008.884/2006-0, peça 172, p. 77) , as telhas foram postas à disposição.
44. Ainda que tal laudo indique que apenas parte das telhas tenham sido localizadas, dado o período entre a rescisão do contrato e a perícia realizada pela Policia Federal, que foi de aproximadamente 100 dias, há a possibilidade de ter havido depredação e/ou furto de parte de tais telhas, além do que o laudo não especifica quanto seria exatamente 'parte das telhas'."
73.4.4.	Acompanho a proposta uníssona dos pareceres. 
73.4.5.	Considerando ter o laudo pericial reconhecido que parte das telhas foram localizadas e o documento não especificar o montante, entendo não ser razoável imputar tal débito ao recorrente, motivo pelo qual devem ser acolhidas suas justificativas quanto a este item.
73.4.6.	Adicionalmente, cabe esclarecer que, segundo a planilha com o detalhamento do débito elaborada pela Secob, os valores referentes a este item foram todos pagos até a 28ª medição (peça 52, p. 92 e 98, do TC Processo 008.884/2006-0) .
73.5.	Itens Referentes ao Canteiro de Obras
73.5.1.	Divergências apontadas pelo laudo pericial em relação ao item:
	Item
	Descrição
	Und.
	Qtd.Medida
	Qtd.Perícia
	Superfat.Qtd. (R$) 

	02.01.101
	Escritórios (Fiscalização e Contratada) 
	m²
	1.006,30
	988,17
	8.964,56

	02.01.102
	Depósitos (Almoxarifado e Depósito de Cimento) 
	m²
	287,66
	339,77
	-22.405,22

	02.01.104
	Refeitórios/Cozinha
	m²
	475,28
	468,00
	3.251,25

	02.01.105
	Sanitários/Vestiários
	m²
	231,11
	228,00
	1.804,36

	02.01.108
	Central de carpintaria
	m²
	100,00
	80,00
	9.185,00

	02.01.113
	Laboratório de solo/concreto
	m²
	123,10
	120,00
	1.597,90

	02.01.117
	Guarita de controle de acesso (x2) 
	m²
	25,00
	9,00
	7.145,60

	02.01.119
	Estacionamento Coberto
	m²
	205,00
	95,00
	20.903,30

73.5.2.	O recorrente alega que o critério de levantamento do laudo pericial deve ter sido diferente daquele efetivamente adotado e que a "medição realizada pela Infraero foi 'por projeção de área coberta', porém a Polícia Federal pode ter utilizado a 'medição de paredes construídas', o que poderia gerar essa divergência de quantidades".
73.5.3.	Acompanho a análise da unidade instrutiva, endossada pela Serur: o responsável não trouxe evidências para demonstrar que os valores medidos condizem com o executado; apenas apresentou suposições para justificar as diferenças entre os quantitativos medidos e os quantitativos levantados pela perícia.
73.5.4.	Assim, diante da ausência de justificativas para a divergência apontada, não é possível acolher a defesa do responsável.
73.6.	Cimbramento Metálico
73.6.1.	Divergências apontadas pelo laudo pericial em relação ao item:
	Item
	Descrição
	Und.
	Qtd.Medida
	Qtd.Perícia
	Superfat.Qtd. (R$) 

	03.02.440
	Cimbramento metálico
	m³
	31.502,29
	5.124,59
	990.482,64

73.6.2.	Em apertada síntese, o recorrente sustenta que os critérios de medição utilizados pela Infraero são diferentes do Sicro2 e que "no momento da perícia, muitas estruturas estavam construídas e certamente os cimbramentos metálicos empregados para sua construção já haviam sido removidos, de modo a propiciar o livre trânsito de trabalhadores, ferramentas e equipamentos".
73.6.3.	A SeinfraRodoviaAviação não se pronunciou em relação ao referido item.
73.6.4.	A Serur, por sua vez, entendeu que "é impossível chegar a qualquer conclusão quanto ao fator determinante da diferença observada, tendo em vista que o laudo do DPF não traz memória de cálculo nem faz menção à forma como o valor medido do cimbramento foi obtido. Em particular, ignora-se se o critério de medição empregado foi ou não o indicado pelo Sicro2".
73.6.5.	Por entender que os argumentos levantados pelo responsável suscitam dúvidas relevantes sobre a medição efetuada pelo DPF do item em questão, que não são respondidas pelo laudo elaborado por peritos daquele órgão, propõe acolher as alegações do recorrente e excluir o débito relacionado a este item.
73.6.6.	Considerando que cimbramento metálico é instrumento de suporte para estruturas que se encontram em fase construtiva, a exemplo de estruturas de concreto armado, enquanto estão sendo construídas, curadas e reparadas, e que as fotografias constantes no laudo pericial atestam, por ocasião da visita, que parte das estruturas já estava construída e referidos materiais já haviam sido removidos (peça 172 do TC Processo 008.884/2006-0) e considerando, ainda, a ausência de informação no laudo pericial quanto ao critério de medição utilizado, acompanho a proposta da Serur pela impossibilidade de imputar ao responsável o débito relacionado a este item.
73.6.7.	Adicionalmente, cabe esclarecer que, segundo a planilha com o detalhamento do débito elaborada pela Secob, os valores deste item referem-se até a 28ª medição (peça 52, p. 92 e 98, do TC Processo 008.884/2006-0) .
73.7.	Escada Rolante Capacidade 9000 Pessoas/Hora
73.7.1.	Divergências apontadas pelo laudo pericial em relação ao item:
	Item
	Descrição
	Und.
	Qtd.Medida
	Qtd.Perícia
	Superfat.Qtd. (R$) 

	07.03.112
	ER 01/02 - Escada rolante capacidade 9000 pessoas/hora - velocidade 0,50 m/s ângulo de inclinação 30º desnível 5,4 m tensão elétrica 380V / 3F / 60 Hz
	cj
	0,60
	0,00
	508.037,40

73.7.2.	Por meio do "Relatório de Comentários Técnicos", o recorrente alega que o critério de medição utilizado pela Infraero levou em consideração as cláusulas do edital de licitação, as quais estabeleciam que 30% do valor referente a 2 unidades do item seriam pagos na contratação com o fornecedor. Dessa forma, a quantidade medida de 0,60, ou 60%, representaria o cumprimento do que foi estabelecido.
73.7.3.	Por sua vez, o laudo realizado pela Polícia Federal (TC Processo 008.884/2006-0, anexo, peça 172, p. 77) desconsiderou a medição realizada pelos seguintes motivos (grifei) :
"Algumas divergências encontradas merecem maior destaque, seja pelo valor correspondente do dano ou pela sua causa. O item 07.03.112 - "ER 01/02 - Escada rolante capacidade 9000 pessoas/hora - velocidade 0,50 m/s ângulo de inclinação 30º desnível 5,4 m tensão elétrica 380V / 3F / 60 Hz" não foi instalado, nem sequer foi constatado o seu fornecimento, portanto foi desconsiderado o valor pago por esse item. "
73.7.4.	Embora tal item não tenha sido objeto de análise por parte da SeinfraRodoviaAviação, a Serur propôs acolher a alegação do recorrente no sentido da exclusão do débito examinado, à semelhança do ocorrido com o item "telhas zipadas".
73.7.5.	Com as vênias de praxe, discordo da análise realizada pela unidade instrutiva.
73.7.6.	Diferente da conclusão encampada para o item "telhas zipadas", cujo laudo pericial expressamente mencionou que foram usadas e colocadas à disposição da obra, em relação às escadas rolantes, o laudo foi claro ao afirmar que os itens não foram instalados, nem sequer foi constatado o seu fornecimento.
73.7.7.	Ademais, em relação às telhas zipadas, sobretudo em face da comprovação parcial da entrega, as alegações foram aceitas diante da "possibilidade de ter havido depredação e/ou furto de parte de tais telhas, dado o período entre a rescisão do contrato e a perícia realizada pela Policia Federal, que foi de aproximadamente 100 dias". 
73.7.8.	Porém, no tocante às escadas rolantes, não há qualquer evidência de que tenham sido, ao menos, entregues.
73.7.9.	Embora assista razão ao responsável, ao alegar que cumpriu as disposições contratuais em relação ao pagamento do item, não juntou aos autos quaisquer informações sobre o recebimento de tais bens ou destino que foi dado a eles.
73.7.10.	Ante o exposto, cabe rejeitar suas justificativas em relação a este item.
V
74.	Por fim, importante esclarecer que há nos autos divergência entre o valor do superfaturamento apurado com base nos dados apontados pelo laudo da Polícia Federal e os débitos imputados aos responsáveis por meio do acórdão recorrido.
75.	Por oportuno, transcrevo a seguir a análise realizada pela Serur:
"22.61. Ocorre que o superfaturamento apurado nas referidas planilhas atinge o total de R$ 15.904.095,86, enquanto as somas dos valores das citações, no Acórdão 1703/2012-TCU-Plenário, e dos débitos imputados aos responsáveis, no Acórdão 2121/2016-TCU-Plenário, atingem o total de R$ 16.348.363,16, conforme se pode verificar abaixo.
	Acórdão 2121/2016-TCU-Plenário
		
	Item
	Responsáveis
	Valor (R$) 
	Ref.

	9.4
	Protásio de Oliveira Filho e Gautama-Beter
	7.191.798,20
	08/01/2008

	9.5
	Eleuza Lores e Gautama-Beter
	6.837.524,16
	08/01/2008

	9.6
	Protásio de Oliveira Filho e Beter
	2.319.040,80
	12/01/2008

	Total
	 
	16.348.363,16
	-

22.62.	 Não há, nem na instrução da Secob, nem nos dois acórdãos, nenhuma explicação sobre como se chegou a este valor, a partir do que constava das planilhas. Não se trata de simples atualização monetária do total do débito pelo Sistema Débito, pois não é possível chegar ao total dos acórdãos, referente a janeiro de 2018, a partir do total das planilhas, mediante a utilização desse sistema.
22.63.	 À vista disso, adota-se, nesta instrução, como valor mais aproximado possível, o valor de cada item nas planilhas anexas à instrução da Secob, acrescido na mesma proporção do acréscimo do valor total do superfaturamento verificado nos acórdãos (2,79%) ."
76.	Ao concluir acerca da divergência de valores, a Serur propôs aplicar o percentual da diferença encontrada sobre todos os débitos em que há a proposta de afastamento.
77.	Mais uma vez, entendo não ser esse o melhor encaminhamento.
78.	Verifico ter ocorrido erro formal, que levou os recorrentes a serem citados e responsabilizados por valores um pouco acima do devido.
79.	A origem da diferença é que os valores apurados pelo laudo pericial foram inicialmente adotados para fins de responsabilização no relatório que embasou o Acórdão 1703/2012-TCU-Plenário, o qual utilizou medições feitas pela perícia da PF e os preços de referência indicados pelo TCU no parecer da Secob de 9/11/2007. O relatório assim concluiu (peça 52, p. 160, do TC Processo 008.884/2006-0) :
"A consolidação desses valores leva a um superfaturamento global de R$ 15.904.095,86 (R$ 14.357.619,38 + R$ 1.546.476,47) . Assim, o superfaturamento de quantidade atinge R$ 9.068.675,55 e o superfaturamento por sobrepreço final chega a R$ 6.835.420,30. "
80.	Conforme já exposto, a responsabilidade pelo superfaturamento por quantidade foi então atribuída a Protásio Lopes de Oliveira Filho e pelo superfaturamento por preço excessivo, a Eleuza Terezinha Manzoni dos Santos Lores. Além disso, solidariamente, respondeu o Consórcio Gautama-Beter até a 28ª medição do contrato e a Construtora Beter, pelo superfaturamento apurado entre a 29ª e 32ª medições.
81.	Porém, ao elaborar a proposta de encaminhamento, que foi acolhida na prolação do Acórdão 1703/2012-TCU-Plenário, a unidade apresentou valores divergentes do que havia sido apurado anteriormente: R$ 6.837.524,16 (referente ao superfaturamento por preços excessivos até a 28ª medição) , R$ 7.191.798,20 (quanto a superfaturamento de quantidade até a 28ª medição) e R$ 2.319.040,80 (sobre superfaturamento de quantidade da 29ª à 32ª medições) (peça 52, p.163, do TC Processo 008.884/2006-0) .
82.	O quadro a seguir, elaborado pela minha assessoria, sintetiza a divergência dos valores imputados aos responsáveis, bem como a proposta de acolhimento de débito que adoto neste voto:
	Tipo de superfaturamento
	Laudo pericial e relatório do Acórdão 1703/2012-TCU-Plenário
	Acórdão 1703/2012-TCU-Plenário e citação dos responsáveis
	Alegações acolhidas nos presentes recursos
	Débito final devido

	Superfaturamento por preços
	R$ 6.835.420,30
	R$ 6.837.524,16
	-
	R$ 6.835.420,30

	Superfaturamento por quantidades
 (até a 28ª medição) 
	R$ 7.299.233,77
	R$ 7.191.798,20
	R$ 19.112,49 
 (item 04.05.602.01) 
R$ 1.696.178,52 (item 04.01.10.01) 
R$ 990.482,64
 (item 03.02.440) 
	R$ 4.593.460,12

	Superfaturamento por quantidades
 (da 28ª a 32ª medição) 
	R$ 1.769.441,78
	R$ 2.319.040,80
	R$ 21.668,86 
 (item 04.05.602.01) 
	R$ 1.747.772,91

83.	Para corrigir as falhas de cálculo, e em atenção ao efeito devolutivo pleno do recurso de revisão, que pressupõe nova apreciação pelo Tribunal de toda a matéria impugnada, cabe reduzir o valor do débito imputado aos recorrentes, aproveitando-se aos demais responsáveis, consoante as disposições do art. 161 do Regimento Interno, segundo as quais a defesa apresentada por um deles aproveitará a todos, no que concerne às circunstâncias objetivas.
84.	Em relação à multa aplicada aos recorrentes, considerando a redução do débito, deve-se reduzir proporcionalmente a multa aplicada a Protásio Lopes de Oliveira Filho pelo subitem 9.7 do Acórdão 2121/2016-TCU-Plenário para o montante de R$ 520.000,00.
85.	No que se refere à Eleuza Terezinha Manzoni, tendo em vista que a redução no valor do débito que ora proponho é inferior a 0,05% do total, considero desnecessária a revisão da sanção que lhe foi imposta pelo acórdão recorrido.
86.	Diante de todo o exposto, em conclusão, proponho ao Plenário desta Corte:
	a) conhecer do recurso de reconsideração interposto por Eleuza Terezinha Manzoni dos Santos Lores contra o Acórdão 2121/2016-TCU-Plenário, para, no mérito, dar-lhe provimento parcial e corrigir o valor do débito atribuído a todos os responsáveis no subitem 9.5 do Acórdão 2121/2016-TCU-Plenário, para o montante de R$ 6.835.420,30;
	b) conhecer do recurso de reconsideração interposto por Protásio Lopes de Oliveira Filho contra o Acórdão 2121/2016-TCU-Plenário, para, no mérito, dar-lhe provimento parcial e, em relação àquele acórdão:
	b.1) alterar o subitem 9.4, para todos os responsáveis, de modo que o montante do débito atribuído passe a ser de R$ 4.593.460,12;
	b.2) alterar o subitem 9.6, para todos os responsáveis, de modo que o montante do débito atribuído passe a ser de R$ 1.747.772,91;
	b.3) alterar o subitem 9.7, no sentido de reduzir o valor da multa para R$ 520.000,00.
	Assim, VOTO por que o Tribunal adote a minuta de deliberação que submeto ao Colegiado.
TCU, Sala das Sessões Ministro Luciano Brandão Alves de Souza, em 30 de setembro de 2020.
ANA ARRAES 
Relatora